ACORDAO-COMPLETO-2437400

ACÓRDÃO 1134/2022 ATA 19/2022 - PLENÁRIO

VISTOS, relatados e discutidos estes autos de recurso de revisão contra o Acórdão 1853/2010-TCU-Primeira Câmara,
ACORDAM os Ministros do Tribunal de Contas da União, reunidos em sessão Plenária, diante das razões expostas pelo relator, em:
9.1. não conhecer do recurso interposto por Planurb Planejamento e Construções Ltda.;
9.2. dar ciência deste acórdão à recorrente e aos demais interessados.

Recurso de revisão contra acórdão que julgou irregulares as contas da recorrente, com condenação solidária em débito e multa, em razão de sobrepreço na obra de construção do Centro de Apoio ao Romeiro, no Município de Juazeiro do Norte/CE.

Município de Juazeiro do Norte - CE.

3. Interessados/Responsáveis/Recorrentes:
3.1. Interessado: Município de Juazeiro do Norte - CE (07.974.082/0001-14).
3.2. Responsáveis: Edmundo de Sá Filho (XXX.288.173-XX); João Brandt Neto (XXX.507.727-XX); Manoel Salviano Sobrinho (XXX.434.907-XX); Maria Yace Carleial Feijo de Sa (XXX.773.165-XX); Maria de Almeida Cordeiro (XXX.317.573-XX); Planurb Planejamento e Construções Ltda (14.312.169/0001-91); Rui Melo de Carvalho (XXX.198.997-XX).
3.3. Recorrente: Planurb Planejamento e Construções Ltda (14.312.169/0001-91).

13.1. Ministros presentes: Ana Arraes (Presidente), Walton Alencar Rodrigues (Relator), Benjamin Zymler, Augusto Nardes, Aroldo Cedraz, Jorge Oliveira e Antonio Anastasia.
13.2. Ministro-Substituto convocado: Augusto Sherman Cavalcanti.
13.3. Ministro-Substituto presente: André Luís de Carvalho.

Planurb Planejamento e Construções Ltda

PLANURB PLANEJAMENTO E CONSTRUOES LTDA

WALTON ALENCAR RODRIGUES

Ministro Augusto Nardes.

Adoto, como relatório, instrução elaborada pela Secretaria de Recursos, que contou com a concordância do Ministério Público de Contas:
INTRODUÇÃO
Cuida-se de recurso de revisão interposto por Planurb Planejamento e Construções Ltda. (CNPJ: 14.312.169/0001-91) contra os Acórdão 1853/2010-TCU-Primeira Câmara (Rel. Min. AUGUSTO NARDES) , prolatado na sessão de 13/4/2010 e 168/2019-TCU-1ª Câmara (Rel. Min. RAIMUNDO CARREIRO) .
1.1. O Acórdão 1853/2010-TCU-Primeira Câmara apreciou o mérito das contas especiais, nos seguintes termos (grifou-se) : 
VISTOS, relatados e discutidos estes autos de tomada de contas especial instaurada em função de determinação exarada por este Tribunal, mediante a Decisão nº 304/1999-1ª Câmara, ante a constatação de sobrepreço na obra de construção do Centro de Apoio ao Romeiro, no Município de Juazeiro do Norte/CE, a qual contou com aporte de recursos federais oriundos do Convênio nº 163/1994, no valor de R$ 3.727.272,73 (três milhões, setecentos e vinte e sete mil, duzentos e setenta e dois reais e setenta e três centavos) , celebrado com o extinto Ministério da Integração Nacional,  
ACORDAM os Ministros do Tribunal de Contas da União, reunidos em Sessão da 1ª Câmara, diante das razões expostas pelo Relator, em:
9.1. excluir do polo passivo destes autos os Srs. João Brandt Neto e Rui Melo de Carvalho;
9.2. com fulcro nos artigos 1º, inciso I, 12, inciso I, 16, inciso III, alínea "c", 19, caput, e 23, inciso III, da Lei nº 8.443/1992, julgar as presentes contas irregulares, condenando o Sr. Manoel Salviano Sobrinho, solidariamente com a empresa Planurb Planejamento e Construções Ltda., ao pagamento da quantia de R$ 2.031.153,68 (dois milhões, trinta e um mil, cento e cinquenta e três reais e sessenta e oito centavos) , com a fixação do prazo de quinze dias, a contar da notificação, para comprovarem, perante o Tribunal (artigo 214, inciso III, alínea "a" do Regimento Interno) , o recolhimento da dívida aos cofres do Tesouro Nacional, atualizada monetariamente e acrescida dos juros de mora, calculados a partir de 22/12/1994, até a data do efetivo recolhimento, na forma prevista na legislação em vigor:
9.3. com fulcro no art. 57 da Lei nº 8.443/1992, c/c o art. 267 do Regimento Interno, aplicar ao Sr. Manoel Salviano Sobrinho e à empresa Planurb Planejamento e Construções Ltda., de forma individual, a multa no valor de R$ 100.000,00 (cem mil reais) , com a fixação do prazo de quinze dias, a contar da notificação, para comprovarem, perante o Tribunal (art. 214, inciso III, alínea "a", do Regimento Interno) , o recolhimento da dívida ao Tesouro Nacional, atualizada monetariamente desde a data do presente Acórdão até a do efetivo recolhimento, se for paga após o vencimento, na forma da legislação em vigor; 
9.4. autorizar, desde logo, nos termos do art. 28, inciso II, da Lei nº 8.443/1992, a cobrança judicial das dívidas, caso não atendidas as notificações, na forma da legislação em vigor.
1.2. Referida decisão foi impugnada por meio de recursos de reconsideração, cujo julgamento se deu por meio do Acórdão 168/2019-TCU-Primeira Câmara, nos seguintes termos (grifou-se) :
Vistos, relatados e discutidos estes autos em que, nesta fase, apreciam-se Recursos de Reconsideração interpostos pela empresa Planurb - Planejamento e Construções Ltda. (peças 6, p. 2-51, e 7, p. 1-35) e pelo Sr. Manoel Salviano Sobrinho, ex-prefeito municipal de Juazeiro do Norte/CE (peça 116) , contra o Acórdão 1853/2010-TCU-Primeira Câmara (Relator: Ministro Augusto Nardes) .
Acordam os Ministros do Tribunal de Contas da União, reunidos em Sessão da Primeira Câmara, com fulcro no art. 32, inciso I e no art. 33 da Lei nº 8.443/92, c/c o art. 285 do RI/TCU em:
9.1. conhecer do Recurso de Reconsideração interposto pela empresa PLANURB - Planejamento e Construções Ltda. contra o Acórdão 1853/2010-TCU-Primeira Câmara, para, no mérito, negar-lhe provimento;
9.2. conhecer do Recurso de Reconsideração interposto pelo Sr. Manoel Salviano Sobrinho, ex-prefeito municipal de Juazeiro do Norte/CE, contra o Acórdão 1853/2010-TCU-Primeira Câmara, e no mérito, dar-lhe provimento para julgar suas contas especiais regulares e dar-lhe quitação plena, com fulcro nos arts. 1º, inciso I, 16, inciso I, 17, e 23, inciso I, da Lei 8.443/1992, bem como para tornar insubsistentes sua menção nos itens 9.2 e 9.3 do Acórdão 1853/2010-TCU-Primeira Câmara;
9.3. encaminhar cópia do presente Acórdão para a Prefeitura Municipal de Juazeiro do Norte - CE, para os recorrentes e para a Procuradoria da República no Estado do Ceará;
9.4. arquivar os presentes autos.
HISTÓRICO
A suma dos fatos mais relevantes debatidos nos autos até a última decisão impugnada encontra-se bem lançada na instrução à peça 194, cujos fundamentos foram incorporados pelo e. Relator do Acórdão 168/2019-TCU-Primeira Câmara (Min. RAIMUNDO CARREIRO) , compensando a transcrição (grifou-se) :
INTRODUÇÃO
1. Cuidam os autos de tomada de contas especial decorrente de conversão de processo de auditoria realizada pela Secex/CE na área de convênios. A conversão em TCE foi determinada pela Decisão 304/1999-TCU-1ª Câmara. A irregularidade que motivou a aludida conversão foi a constatação de sobrepreço nas obras de construção do Centro de Apoio ao Romeiro (CAR) de Juazeiro do Norte/CE.
2. O sobrepreço foi detectado majoritariamente nos serviços de drenagem, urbanização, paisagismo e aterro compactado. O valor global considerado irregular foi de R$ 2.031.153,68 (data-base 12/1994) . A obra foi custeada parcialmente por meio de recursos do Convênio 163/1994, celebrado entre o Município de Juazeiro do Norte/CE e o extinto Ministério da Integração Regional, no valor total de R$ 4.100.000,00 (data-base 1º/9/1994) , dos quais R$ 3.727.272,73 foram de recursos do Concedente e o restante correspondente à contrapartida do município (peça 111, p. 1) .
3. O termo de convênio pode ser encontrado na peça 10, p. 29-35. O plano de trabalho encontra-se na peça 10, p. 22-28.
4. O contrato de construção da obra n. 153/1993 foi celebrado, em 29/6/1993, entre o Município de Juazeiro do Norte/CE e a empresa Planurb Planejamento e Construções Ltda (cf. peça 111, p. 1) , no valor original de Cr$ 3.674.556.039.479,19 (cf. peça 36, p. 42) . Referida avença foi oriunda da Concorrência Pública n. 2/93, tendo por objeto a execução das obras e serviços de infraestrutura básica do Município de Juazeiro do Norte e edificações complementares do Centro de Apoio ao Romeiro - CAR (peça 36, p. 42) , cujo resultado final foi homologado em 28/5/1993 (peça 10, p. 21) .
5. Ou seja, desde já, cabe comentar, [...], o objeto do contrato 153/1993 (Infraestrutura básica do município) é bem mais amplo que o Centro de Apoio ao Romeiro, representando este empreendimento apenas 5% do total contratado.
6. Em 5/5/1994, foi assinado o 1º termo aditivo ao contrato 153/1993 (peça 10, p. 46-49) , com o objetivo de conversão do padrão monetário de Cruzeiro para Real, tendo sido calculado o valor contratual global em R$ 97.053.614,40, conforme a peça 10, p. 50 e peça 11, p. 1-14.
7. Esse contrato foi suportado por diversas fontes de recursos, entre as quais o convênio 163/1994. O 2º e 3º TA ao contrato 153/1993 inseriram no objeto da avença as ações relativas ao Convênio 163/1994 e o 1º TA ao convênio. Em outras palavras, o objeto do 2º e 3º TA ao contrato 153/1993 foi idêntico ao objeto do convênio 163/1994 e seu 1º TA (cf. peça 10, p. 4 - inspeção feita em 1998 pela Secex/CE) .
8. É importante destacar que o plano de trabalho do convênio (cf. peça 10, p. 22-28) registrou que os serviços que representam o objeto dessas avenças se referem apenas à drenagem, urbanização, paisagismo e aterro compactado do estacionamento do Centro de Apoio ao Romeiro (peça 10, p. 4) .
HISTÓRICO 
9. A principal discussão dos autos diz respeito ao tamanho da obra incluída no objeto do 1º Termo Aditivo ao convênio. A unidade técnica do TCU considerou que o convênio tinha por objeto serviços de drenagem, urbanização, paisagismo e aterro do estacionamento do Centro de Apoio ao Romeiro, com área de 81.300 m².
10. Os responsáveis arrolados nesta TCE defenderam que a área total do empreendimento deveria ser considerada como aterrada, o que resulta em 151.701,26 m². Dessa maneira, há divergência no tocante ao volume de aterro executado. De acordo com a empresa recorrente, o volume seria de 258.375,90 m³. Já a Unidade Técnica do Tribunal considera que o correto seria o quantitativo de 159.477,50 m³ (peça 152, p. 2) .
11. Além disso, há discordância em relação à Distância Média de Transporte (DMT) da jazida ao aterro. A Unidade Técnica considerou que a DMT teria sido modificada, durante a execução da obra, de 10 km (previsto no contrato) para 2,5 km, o que acarretaria superfaturamento. Já os responsáveis alegam que as duas distâncias teriam ocorrido na obra.
12. Esta TCE foi julgada no mérito por meio do Acórdão 1853/2010-TCU-Primeira Câmara (peça 37, p. 49-50) , por meio do qual o TCU julgou irregulares as contas do Sr. Manoel Salviano Sobrinho (ex-prefeito municipal de Juazeiro do Norte/CE) solidariamente com a empresa Planurb Planejamento e Construções Ltda., condenando-os ao pagamento de R$ 2.031.153-68 (data-base 22/12/1994) . No mesmo julgado, foi aplicada multa individual a ambos os responsáveis no valor de R$ 100.000,00.
13. Inicialmente, o Sr. Manoel Salviano Sobrinho opôs embargos de declaração ao acórdão condenatório. Esse recurso foi julgado por intermédio do Acórdão 4055/2013-TCU-Primeira Câmara (peças 111, 112 e 113) , no qual o Tribunal deliberou por conhecer do recurso, para, no mérito, negar-lhe provimento, mantendo inalterado o teor do Acórdão originário.
14. Nesse ínterim, a empresa Planurb - Planejamento e Construções Ltda. havia ingressado com recurso de reconsideração combatendo o Acórdão 1853/2010-TCU-Primeira Câmara, conforme peça 6 destes autos.
15. Após o julgamento dos embargos de declaração, o responsável Sr. Manoel Salviano Sobrinho também impetrou recurso de reconsideração constante da peça 116.
16. Os referidos recursos foram conhecidos pelo Relator, Ministro José Múcio Monteiro, por meio do despacho da peça 140, com efeito suspensivo reconhecido em relação ao julgamento das contas como irregulares, à condenação ao ressarcimento do dano ao erário e da multa aplicada.
17. Em seguida, quando do exame de mérito de ambos os recursos de reconsideração, a Secretaria de Recursos deste Tribunal (Serur) , conforme peça 152, propôs que os autos fossem remetidos à antiga Secretaria de Fiscalização de Obras (Secob) deste Tribunal para emissão de parecer relativos a quesitos formulados com base na análise realizada sobre as razões recursais.
18. O Ministro Relator anuiu a essa proposta e determinou a remessa do processo à antiga SecobEdificação, atual SeinfraUrbana, conforme despacho da peça 165, para prestação das informações relacionadas nos quesitos formulados pela Serur e para esclarecimentos a outros pontos que esta unidade técnica considerar pertinentes à apreciação da matéria. [Destacou-se].
EXAME DE ADMISSIBILIDADE
O recurso foi admitido pelo Relator sorteado, e. Ministro Walton Alencar Rodrigues, sem efeitos suspensivos (peça 267) .
EXAME DE MÉRITO
Delimitação do recurso
Constitui objeto da presente instrução definir:
I) se há razão para reconhecer violação aos princípios do devido processo legal e da isonomia e/ou para considerar as contas iliquidáveis;
II) se há razão para reconhecer a prescrição da pretensão punitiva do TCU;
III) se há razão para reconhecer a prescrição da pretensão de ressarcimento ao erário;
IV) se há elementos de natureza técnica (engenharia) capazes de alterar o valor histórico (original) do débito até aqui apurado;
V) na hipótese de subsistência de débito, se há elementos de natureza financeira (atualização monetária, juros etc) capazes de fundamentar alteração da metodologia de cálculo de seu valor atualizado. 
Do devido processo legal no âmbito administrativo (controle externo exercido pelo TCU) e dos pressupostos para considerar as contas iliquidáveis
A recorrente destaca os pontos adiante sintetizados como supostos demonstrativos de violação ao devido processo legal nestes autos (peça 239) .
i) invoca Constituição Federal, art. 5º, LIV e LV;
ii) sustenta que "resta cristalino na análise dos autos da tomada de contas especial que houve tratamento diferenciado do TCU para com os responsáveis pelo Convênio 163/1994, isso porque o Sr. Manoel Salviano Sobrinho, prefeito de Juazeiro do Norte na época da celebração e execução do convênio e, posteriormente eleito Deputado Federal, foi extremamente privilegiado em detrimento da empresa Recorrente"; acresce que ao ser chamada a se defender nos autos no primeiro momento (23/6/1998) , teria apresentado "argumentos eminentemente técnicos de engenharia, em petição assinada pelo sócio da empresa, sem assistência de advogado", após o que somente teria sido citada em 11/9/2006;
iii) acresce que "se passaram quase 7 anos entre a prolação da Decisão 304/1999 - TCU - Primeira Câmara e a citação da empresa para apresentar defesa na tomada de contas especial. TODAVIA, durante todo esse período, inúmeras foram as comunicações entre o TCU e o Sr. Manoel Salviano Sobrino, ex-prefeito e então deputado federal, oportunizando-lhe defesas que não foram proporcionadas à empresa que sequer sabia da instauração da tomada de contas especial"; menciona "incontáveis certidões sobre a situação da tomada de contas emitidas a pedido do [Sr. Manoel Salviano Sobrinho], durante toda a tramitação do processo" e que ele esteve assistido por advogados no curso do processo;
iv) sustenta que "fica ainda mais evidente a ofensa aos princípios em tela quando se verifica o resultado do julgamento em relação a todos os indicados como responsáveis, vez que todos foram eximidos da responsabilidade, ficando a empresa, sozinha, a suportar todo o ônus imputado injustamente pelo TCU";
v) retomando o período transcorrido desde o início do processo, alega que "não se pode negar que a responsabilização da Recorrente fica prejudicada ante a obstaculização da defesa da mesma, em ofensa aos princípios do contraditório e da ampla defesa, bem como da segurança jurídica";
vi) invoca precedentes do TCU que teriam considerado as contas iliquidáveis (acórdãos 11408/2019, Rel. Min. Ana Arraes e 9890/2019, Rel. Min. Raimundo Carreiro, ambos da 2ª Câmara e 7069/2019-1ª Câmara, Rel. Min. Vital do Rêgo) ;
vii) alude aos limites do princípio da autotutela (súmulas 346 e 473 do STF) ; nessa linha argumentativa, questiona se, após aprovação da prestação de contas pelo órgão concedente, poderia o TCU determinar a produção de novos pareceres, passados sete anos daquela aprovação; invoca Lei 9784/1999, art. 54 e os princípios da segurança jurídica e do contraditório.
viii) a peça recursal veicula pedido subsidiário nos seguintes termos:
vi. Requer-se ainda, caso superados os argumentos de defesa apresentados, o que efetivamente não se espera, requer sejam as contas da Recorrentes consideradas iliquidáveis, sendo determinado o trancamento da TCE e consequente arquivamentos dos autos, devido ao transcurso de enorme lapso temporal entre o fato gerador da TCE e a sua instauração e citação da Recorrente.
Análise
Não emergem fundamentos para reconhecer violação ao devido processo legal e à isonomia no presente processo administrativo de controle externo.
1.3. A circunstância de o então prefeito do município ter sido instado a se manifestar em momentos processuais anteriores à recorrente, desde o início da auditoria decorre da dinâmica ordinária em fiscalizações do tipo. As equipes do TCU se dirigem formalmente desde o primeiro momento ao gestor máximo da entidade fiscalizada como forma de (i) garantir centralização das tratativas (requisição de documentos, questionamentos e respectivas respostas etc) e (ii) evitar alegação futura de eventual desconhecimento da fiscalização por ocupante de cargo de nível hierárquico superior que possa vir a responder na fase dialética do procedimento. Apenas superada a fase da auditoria, de natureza inquisitorial e cujas conclusões a respeito de eventual débito são preliminares, e efetivada a conversão dos autos em tomada de contas especial, é que se torna imperioso o chamamento de pessoa jurídica estranha à administração pública jurisdicionada do TCU, como é o caso da recorrente nestes autos. Note-se que a Decisão 304/1999-TCU-1ª Câmara não implicou nenhuma sanção ou agravamento do patrimônio jurídico da recorrente (liberdade, bens etc) , pois apenas determinou a conversão dos autos (até então uma auditoria, cuja natureza é investigativa/inquisitorial) em tomada de contas especial, instaurando-se, a partir daí, a fase dialética da apuração, razão porque não se mostrava obrigatória sua chamada a se defender antes daquela decisão. Portanto, referida sistemática respeitou perfeitamente o disposto na Constituição, art. 5º, LIV e LV. Nesse sentido encontram-se inúmeros precedentes deste Tribunal, dentre os quais colhem-se os seguintes para ilustrar (enunciados da Diretoria de Jurisprudência/TCU) :
É desnecessária a instauração de contraditório antes da conversão de processo de fiscalização em tomada de contas especial. (Acórdão 2960/2015-TCU-Plenário, Rel. Min. BENJAMIN ZYMLER) .
A decisão que determina a instauração de tomada de contas especial tem natureza preliminar, sem caráter punitivo, inexistindo, portanto, obrigação legal para que o TCU ofereça contraditório prévio, inclusive no caso de desconsideração da personalidade jurídica para a citação de sócios e administradores de empresas envolvidas em atos ilícitos. (Acórdão 2736/2017-TCU-Plenário, Rel. Min. BENJAMIN ZYMLER) 
A fase do contraditório somente se inicia depois do término da auditoria ou com a conversão desta em tomada de contas especial, com as audiências e citações. A etapa de execução da auditoria é de caráter inquisitorial, destinada à coleta de provas. (Acórdão 279/2016-TCU-Plenário, Rel. Min. BENJAMIN ZYMLER) .
Eventual oitiva prévia à conversão de relatório de auditoria em tomada de contas especial não constitui etapa de abertura do contraditório e da ampla defesa, que podem ser exercidos nas etapas processuais posteriores. (Acórdão 696/2014-TCU-Plenário, Rel. Min. ANA ARRAES) .
1.4. Ademais, não custa mencionar que, mesmo antes de ser formalmente convocada a se defender na fase inquisitorial preliminar em que se desenvolvia a auditoria (relação TCU - administração pública jurisdicionada) , a recorrente, tendo conhecimento do que se estava apurando (preços do contrato em execução por ela) e vislumbrando hipotético atingimento de seus direitos, poderia ter pleiteado sua habilitação nos autos como parte interessada no processo desde o primeiro momento (CF/1988, art. 5º, XXXIV, "a") .
1.5. O fato de a empresa, após ser regularmente chamada a responder pelos fatos como beneficiária dos pagamentos, ter optado por se defender sem assistência de advogados ou outros profissionais que lhe pudessem ser úteis, hipoteticamente, limitando-se a apresentar "argumentos eminentemente técnicos de engenharia, em petição assinada pelo sócio da empresa", constitui matéria restrita ao livre manejo de sua esfera privada cujas causas não podem ser atribuídas ao TCU e tampouco as consequências evidenciam vício processual. Diferentemente do que ocorre no âmbito judicial, no processo administrativo de controle externo, como nos processos administrativos em geral, não é requisito de validade a defesa das partes por advogados, consistindo em mera faculdade, caso lhes seja conveniente, conforme já previam normas vigentes no ano em que estes autos foram autuados (Resolução-TCU 36/1995, art. 13) . Desde há muito, a jurisprudência do TCU respalda referida posição (enunciados da Diretoria de Jurisprudência/TCU) :
É dispensável a atuação de advogado em autos do TCU. (Acórdão 2199/2008-TCU-Plenário, Rel. Min. UIRATAN AGUIAR) .
Não há obrigatoriedade de a defesa apresentada ao TCU ser assinada por advogado. (Acórdão 2826/2009-TCU-Segunda Câmara, Rel. Min. RAIMUNDO CARREIRO) .
A ausência de nomeação de defensor dativo não gera nulidade, pois a constituição de procurador, advogado ou não, é facultativa no âmbito do TCU, podendo as partes praticar diretamente os atos processuais (art. 145 do Regimento Interno do TCU) . (Acórdão 14038/2018-TCU-Primeira Câmara, Rel. Min. JOSÉ MÚCIO MONTEIRO) .
No âmbito do TCU, a representação por advogado é uma faculdade da parte, e sua ausência não implica a nulidade dos atos processuais. (Acórdão 3653/2016-TCU-Primeira Câmara, Rel. Min. BENJAMIN ZYMLER) . 
Não há necessidade de se aguardar a indicação de outro advogado por parte do responsável em face do pedido de desistência do patrono da causa constituído nos autos, uma vez que a defesa dos interessados perante o TCU prescinde da atuação técnica de advogado. (Acórdão 2012/2018-TCU-Plenário, Rel. Min. WALTON ALENCAR RODRIGUES) .
1.6. Portanto, o fato de as instâncias gerenciais da empresa livremente optarem por não constituírem advogado e adotarem, por sua conta, tal ou qual linha de defesa, não pode condicionar a função pública de controle externo do gasto público desempenhada por meio de processo administrativo em cujo curso (todas as fases até aqui) a recorrente, por meio de legítimos representantes, teve assegurados o contraditório e a ampla defesa substanciais. Portanto, não merece acolhida o argumento.
1.7. Também não se verifica prejuízo à ampla defesa em razão dos lapsos temporais verificados entre as diversas fases do processo. Os fatos datam de 1995 (pagamentos impugnados) . A própria recorrente alega que já em 26/3/1998 havia sido chamada a se defender, o que permite concluir tivesse conhecimento das questões postas desde então, na pior das hipóteses e, consequentemente, poderia ter produzido e carreado aos autos as provas que fossem úteis à defesa de sua posição. Quatro anos após os fatos, os autos foram convertidos em TCE (Decisão 304/1999-1ª Câmara) . Em 2006 a recorrente, já formalmente ciente do desenvolvimento do processo desde 1998, foi regularmente citada na fase de TCE. O entendimento prevalente no TCU é de que somente passados dez anos entre os fatos e o primeiro chamamento de responsável a se defender é que seria possível caracterizar prejuízo insanável ao contraditório da parte, mas apenas mediante demonstração cabal e não apenas presumida, como ora pretende a recorrente com meras alegações. Nesse sentido, vejam-se os seguintes precedentes (enunciados da Diretoria de Jurisprudência/TCU) :
O elevado lapso temporal entre a ocorrência do dano e a instauração da tomada de contas especial gera presunção relativa de prejuízo à defesa dos responsáveis, sendo que a demonstração de inviabilidade de exercício do contraditório e da ampla defesa deve ser por eles procedida, com a indicação objetiva do obstáculo ou da dificuldade concreta verificada. (Acórdão 11820/2016-TCU-Segunda Câmara, Rel. Min. Substituto MARCOS BEMQUERER) .
1.8. Na mesma linha o Acórdão 6990/2014-TCU-Primeira Câmara (Rel. Min. WALTON ALENCAR RODRIGUES) , de cujo voto se extrai elucidativa reflexão sobre a matéria (destacou-se) :
[...]
Tampouco vislumbro a existência de prejuízo à ampla defesa e ao contraditório decorrentes da citação tardia da empresa [omissis]. A empresa, embora o tenha alegado, em nenhum momento a demonstrou qualquer prejuízo efetivo, não havendo qualquer razão de fato ou de direito que impeça a realização de citação mesmo após mais de dez anos de instaurada a TCE.
Ressalto que não basta a parte meramente alegar a existência de prejuízo à defesa. Cabe a ela demonstrar, de fato, qual obstáculo ou dificuldade concreta que implica prejuízo à defesa e ao contraditório. [...].
1.9. Não se verifica tal demonstração de prejuízo nos autos, tendo em vista que desde muito cedo (1998, três anos após os fatos) a empresa sabia que o processo poderia se desenvolver no sentido de afetar seus interesses, pois fora chamada a se manifestar exatamente sobre os preços que a remuneravam por meio do contrato auditado. A citação (19/9/2006) ocorreu menos de dez anos após aquela primeira chamada (1998) desde quando, repita-se, a empresa tinha conhecimento da apuração [peça 30, p. 7 e seguintes]. A alegação está fundada exclusivamente nas ativas participações de outra parte (ex-prefeito) que adotou postura processual diligente durante referido lapso, buscando reiteradamente trazer aos autos elementos favoráveis a sua defesa, e no fato de, ao final, sua responsabilidade ter sido elidida por circunstâncias pessoais diversas da empresa (beneficiária direta de pagamentos impugnados) . Mera comparação entre sua postura com aquela processualmente proativa do ex-gestor é estéril para demonstrar o apenas alegado prejuízo à sua ampla defesa. Não há qualquer indício nos autos que o Tribunal lhe tenha vetado acudir sua defesa com documentos e quaisquer provas que pudesse trazer aos autos para proteger seus interesses jurídicos.
Pelas mesmas circunstâncias expostas linhas acima, não emergem elementos que permitam considerar as presentes contas iliquidáveis. A matéria é versada nos seguintes termos pela Lei 8.443/1992:
Art. 20. As contas serão consideradas iliquidáveis quando caso fortuito ou de força maior, comprovadamente alheio à vontade do responsável, tornar materialmente impossível o julgamento de mérito a que se refere o art. 16 desta Lei.
1.10. A recorrente sequer menciona, muito menos comprova hipótese legal que tenha eventualmente ocorrido no presente caso (caso fortuito ou de força maior) . O pedido encontra-se desacompanhado de qualquer fundamentação no corpo da peça recursal. Quanto ao longo lapso temporal, convém observar a posição jurisprudencial prevalente no sentido de que "uma vez instaurada, o largo interregno temporal apenas enseja o julgamento pela iliquidez das contas caso reste comprovado que, por este motivo, tenham sido prejudicados o contraditório e a ampla defesa do responsável (Acórdão 139/2017-TCU-Plenário, Rel. Min. BRUNO DANTAS, enunciado da Diretoria de Jurisprudência/TCU) . No mesmo sentido, dentre muitos outros, os Acórdão 4372/2016-TCU-Segunda Câmara (Rel. Min. Substituto ANDRÉ DE CARVALHO) e 10452/2016-2ª Câmara (Rel. Min. Substituto MARCOS BEMQUERER) .
1.11. Por fim, no exercício do controle externo que lhe é constitucionalmente atribuído, o TCU não está vinculado a conclusões de instâncias internas de órgãos/entidades jurisdicionadas, tais como eventual aprovação da prestação de contas pelo concedente do convênio. Nesse sentido é a diretriz jurisprudencial há muito assentada (enunciados da Diretoria de Jurisprudência/TCU) :
O fato de as contas terem sido aprovadas no âmbito da entidade concedente, ou de a entidade ter dispensado a reposição de verbas, em nada vincula entendimento divergente na apreciação da matéria pelo TCU. (Acórdão 4221/2010-TCU-Primeira Câmara, Rel. Min. Substituto MARCOS BEMQUERER) .
O parecer do concedente não vincula o juízo do TCU, dadas a jurisdição e a competência privativa deste Tribunal. (Acórdão 2283/2011-TCU-Segunda Câmara, Rel. Min. AROLDO CEDRAZ) .
A aprovação da prestação de contas pelo órgão repassador dos recursos do convênio não vincula a apreciação da matéria pelo TCU, podendo o Tribunal, nos limites de sua competência constitucional e legal, decidir de forma diversa com base nos elementos probatórios reunidos nos autos. (Acórdão 10846/2018-TCU-Primeira Câmara, Rel. Min. BRUNO DANTAS) .
Dos pressupostos para reconhecer hipotética prescrição de ressarcimento ao erário
A recorrente sustenta tese de prescrição da pretensão de ressarcimento ao erário e que teria se consumado no caso destes autos, fundamentando-a nas seguintes alegações (peça 239) :
i) observa o RE-636.886 afetado como Tema 899 da Repercussão Geral pelo Supremo Tribunal Federal (STF) ;
ii) invoca precedentes firmados pelo STF no MS 35.971 (Rel. Min. Marco Aurélio, DJe de 15/2/2019) e no MS 25.116 (Rel. Min. Ayres Britto) ;
iii) menciona o Tema 897 da Repercussão Geral (prescritibilidade da pretensão de ressarcimento ao erário em face de agentes públicos por ato de improbidade administrativa) ;
iv) menciona princípios da confiança, da segurança jurídica e da razoável duração do processo;
v) alega que a regra nas relações jurídicas seria a prescrição, sendo exceção a imprescritibilidade.
Análise
Até o momento não emergem fundamentos que permitam reconhecer hipotética prescrição da pretensão de ressarcimento do débito imputado nestes autos. 
1.12. Inicialmente, deve ser refutado o argumento fundado no julgamento pelo Supremo Tribunal Federal (STF) do Tema 897 da Repercussão Geral. Referida decisão versou especificamente sobre ações judiciais de improbidade administrativa visando ressarcimento (dano derivado de ato doloso) . Embora a matéria seja correlata, não deve ser confundida com as atribuições de controle externo exercidas pelo TCU no âmbito administrativo, conforme posição delineada no seguinte precedente (enunciado da Diretoria de Jurisprudência/TCU) :
O julgamento de mérito do RE 852.475/STF, com repercussão geral, que adotou a tese de que são imprescritíveis as ações de ressarcimento ao erário fundadas na prática de atos, desde que dolosos, tipificados na Lei 8.429/1992, não atinge os processos de controle externo, uma vez que estes não se originam de ações de improbidade administrativa, objeto daquela deliberação. (Acórdão 10046/2018-TCU-Segunda Câmara, Rel. Min. Substituto MARCOS BEMQUERER) .
1.13. Como regra, não se cogita de prescrição quanto ao julgamento das contas ou ao dever de ressarcir (débito) o erário lesado (União) , mero restabelecimento do status quo anterior que não configura sanção, em razão da ressalva expressa na Constituição da República, art. 37, § 5º.
1.14. Por outro lado, é dever registrar que, recentemente, o Plenário do Supremo Tribunal Federal (STF) apreciou o Tema 899 da Repercussão Geral, ocasião em que a Corte Suprema, por unanimidade, fixou a seguinte tese (Sessão Virtual de 10/4/2020 a 17/4/2020, Relator Ministro Alexandre de Moraes) :
É prescritível a pretensão de ressarcimento ao erário fundada em decisão de Tribunal de Contas.
1.15. Para mínima contextualização do referido julgamento, é útil ler a notícia publicada em 24/4/2020 no portal oficial do STF na internet nos seguintes termos (, acesso em 22/5/2020) :
Ação de ressarcimento ao erário baseada em decisão de Tribunal de Contas é prescritível
Decisão foi tomada em sessão virtual, no julgamento de recurso com repercussão geral reconhecida (tema 899) .
24/04/2020 13h00 [...]
Por unanimidade, o Plenário do Supremo Tribunal Federal (STF) concluiu que é prescritível a ação de ressarcimento ao erário baseada em decisão de Tribunal de Contas. O entendimento se deu, em sessão virtual, no julgamento do Recurso Extraordinário (RE) 636886, com repercussão geral reconhecida (tema 899) .
No caso concreto, Vanda Maria Menezes Barbosa, ex-presidente da Associação Cultural Zumbi, em Alagoas, deixou de prestar contas de recursos recebidos do Ministério da Cultura para aplicação no projeto Educar Quilombo. Por isso, o Tribunal de Contas da União (TCU) ordenou a restituição aos cofres públicos dos valores recebidos.
Com a não quitação do débito, a União propôs a execução de título executivo extrajudicial. O juízo de 1º grau reconheceu a ocorrência de prescrição e extinguiu o processo. O Tribunal Regional Federal da 5ª Região (TRF-5) manteve a decisão.
Prescritibilidade
Segundo o relator do recurso, ministro Alexandre de Moraes, o STF concluiu, no julgamento do RE 852475, com repercussão geral (tema 897) , que somente são imprescritíveis as ações de ressarcimento ao erário com base na prática de ato de improbidade administrativa doloso tipificado na Lei de Improbidade Administrativa (Lei 8.429/1992) .
Ele apontou que, em relação aos demais atos ilícitos, inclusive àqueles não dolosos atentatórios à probidade da administração e aos anteriores à edição da norma, aplica-se o decidido pelo Supremo no RE 669069 (é prescritível a ação de reparação de danos à Fazenda Pública decorrente de ilícito civil - tema de repercussão geral nº 666) .
No caso sob análise, o relator disse que não ocorreu a imprescritibilidade, pois as decisões dos tribunais de contas que resultem imputação de débito ou multa têm eficácia de título executivo. Assim, é prescritível a pretensão de ressarcimento ao erário baseada nessas decisões, uma vez que a Corte de Contas, em momento algum, analisa a existência ou não de ato doloso de improbidade administrativa. Além disso, não há decisão judicial caracterizando a existência de ato ilícito doloso, inexistindo contraditório e ampla defesa plenos, pois não é possível ao acusado defender-se no sentido da ausência de elemento subjetivo (dolo ou culpa) .
Prazo
De acordo com o ministro Alexandre de Moraes, no caso, deve ser aplicado o disposto no artigo 174 do Código Tributário Nacional (CTN) , que fixa em cinco anos o prazo para a cobrança do crédito fiscal e para a declaração da prescrição intercorrente.
No RE, a União alegava que a decisão do TCU configurava ofensa ao artigo 37, parágrafo 5º, da Constituição Federal, porque não se aplica a decretação de prescrição de ofício às execuções de título extrajudicial propostas com base em acórdão do Tribunal de Contas que mostram, em última análise, a existência do dever de ressarcimento ao erário.
Decisão
O Plenário desproveu o recurso, mantendo a extinção do processo pelo reconhecimento da prescrição. Foi fixada a seguinte tese de repercussão geral: "É prescritível a pretensão de ressarcimento ao erário fundada em decisão de Tribunal de Contas".
1.16. A despeito do impacto que referida tese, abstratamente considerada, poderá irradiar aos julgamentos do TCU que imputam débito, revela-se ainda prematuro e temerário adotá-la como referência para fundamentar o deslinde do presente caso concreto nesta instância administrativa. Isso porque sequer foi publicado o mencionado acórdão proferido pelo STF relativo ao RE 636.886 (leading case do aludido Tema 899) , o que inviabiliza discernir com clareza os parâmetros que poderiam ser adotados para caracterizar eventual prescrição na hipótese (termo inicial, prazo, causas de interrupção etc) . Mesmo após a publicação oficial, o acórdão estaria sujeito a interposição de recursos que, em tese, também poderiam repercutir nos mencionados parâmetros. Assim, a resultante concreta daquela decisão nestes autos apenas poderia ser apreciada com segurança depois de serem conhecidos e se estabilizarem os fundamentos adotados pelo STF.
1.17. Até lá, permanece íntegra a força normativa que se extrai da literalidade do art. 37, § 5º, da Constituição. A presunção de constitucionalidade é pressuposto que acompanha normas em geral desde o nascedouro, sejam leis em geral, emendas constitucionais e, com mais força, é ínsita ao próprio texto constitucional original. De forma que, enquanto não sobrevier oficialmente interpretação da Suprema Corte eventualmente restritiva (e apta a produzir efeitos no ordenamento jurídico) , não caberia precipitar leitura alternativa do texto constitucional, cujo teor é sublinhado no âmbito do processo administrativo de controle externo pela Súmula-TCU 282.
Dos pressupostos para reconhecer a prescrição da pretensão punitiva do TCU
A recorrente alega ter ocorrido a prescrição da pretensão punitiva nestes autos com arrimo nos seguintes argumentos (peça 239) :
i) alega que teria sido citada para se defender nos autos apenas em 11/9/2006, por meio do Ofício 3213/2006-TCU/Secex-CE (peça 30, p. 7) ; tal teria se dado passados mais de sete anos da conversão do processo em tomada de contas especial (Decisão 304/1999-TCU-1ª Câmara) ; 
ii) o primeiro julgamento de mérito (Acórdão 1853/2010-TCU-Primeira Câmara) teria se dado quinze anos após a vigência do convênio e mais de dez anos desde a conversão do processo em tomada de contas especial;
iii) invoca parecer da Procuradoria-Geral da República e decisão liminar do Ministro Marco Aurélio (STF) nos autos do MS 35.294/DF; 
iv) invoca o precedente firmado pelo STF por meio do MS 32.201 (Rel. Min. Roberto Barroso, 1ª Turma, DJe 4/8/2017) e a aplicação da Lei 9.873/1999 (prescrição quinquenal) à pretensão punitiva do TCU;
v) invoca precedente do Superior Tribunal de Justiça (STJ) sobre o tema (REsp 1480350/RS, Rel. Min. BENEDITO GONÇALVES, 1ª Turma, DJe 12/04/2016) .
Análise
Não sobressaem fundamentos para reconhecer a prescrição da pretensão punitiva do TCU nestes autos administrativos.
1.18. Sobre a matéria encontram-se numerosos posicionamentos de órgãos do Poder Judiciário aludindo ao lapso de cinco anos constante em normas vocacionadas ao direito público. Podem ser citados, dentre tantos outros: STF: MS 32.201 (1ª Turma, Rel. Min. ROBERTO BARROSO, DJe 29.3.2017) ; STJ: REsp 1464480/PE (Rel. Min. FRANCISCO FALCÃO, 2ª Turma, DJe 23/06/2017) , REsp 1.057.754-SP (1ª Turma, Rel. Min. LUIZ FUX, DJe 14/4/2010) ; RESP 894539 (2ª Turma, Rel. Min. HERMAN BENJAMIN, DJe 27/8/2009) ; REsp 1.480.350-RS (Rel. Min. BENEDITO GONÇALVES, DJe 12/4/2016) ; TRF-5ª Região: AC 200980000021504 (Rel. Des. Fed. IVAN LIRA DE CARVALHO, DJe 16/5/2016) ; TRF-2ª Região: AG 201002010063676 (Rel. Des. Fed. REIS FRIEDE, DJe 19/11/2011) ; e TRF-1ª Região: AC 2003.40.00.001284-2 (Rel. Juiz. TOURINHO NETO, DJe 7/5/2010) . Lê-se no Informativo 858 do Supremo Tribunal Federal (STF) , divulgado em 3.4.2017:
[...]. Inicialmente, a Turma assinalou que a lei orgânica do TCU, ao prever a competência do órgão para aplicar multa pela prática de infrações submetidas à sua esfera de apuração, deixou de estabelecer prazo para exercício do poder punitivo. Entretanto, isso não significa hipótese de imprescritibilidade. No caso, incide a prescrição quinquenal, prevista na Lei 9.873/1999, que regula a prescrição relativa à ação punitiva pela Administração Pública Federal Direta e Indireta. Embora se refira a poder de polícia, a lei aplica-se à competência sancionadora da União em geral. [...]. (MS 32.201/DF, 1ª Turma, Rel. Min. Luís Roberto Barroso, DJe 29.3.2017) .
1.19. No voto que guiou a referida decisão da 1ª Turma do STF, o Ministro Luís Roberto Barroso abordou didaticamente o tema, inclusive no que concerne (i) ao referencial normativo adotado pelo TCU para uniformizar a questão internamente (Acórdão 1441/2016-TCU-Plenário) e (ii) aos marcos iniciais, interruptivos e suspensivos a serem observados na contagem do prazo prescricional atinente à atividade sancionadora do TCU, com base na Lei 9.873/1999. Especificamente quanto ao marco inicial, valem também as ponderações consignadas no parecer da Procuradoria-Geral da República lançado naqueles autos e, na sessão de julgamento, pela Min. Rosa Weber.
1.20. Não obstante a inclinação delineada nos precedentes citados do Poder Judiciário, o TCU, por maioria de votos, prolatou o Acórdão 1441/2016-TCU-Plenário (Redator Min. WALTON ALENCAR RODRIGUES, sessão de 8/6/2016) , por meio do qual apreciou incidente de uniformização de jurisprudência, dirimindo divergência jurisprudencial até então existente no âmbito deste Tribunal quanto à prescrição da pretensão punitiva nos processos de sua competência administrativa (Lei 8.443/1992, art. 1º, X e art. 3º c/c RI/TCU, art. 91) . Na ocasião, fixaram-se os seguintes entendimentos que permanecem orientando julgados da Corte (enunciados da Diretoria de Jurisprudência/TCU, grifou-se) :
A pretensão punitiva do TCU subordina-se ao prazo geral de prescrição indicado no art. 205 da Lei 10.406/2002 (Código Civil) , dez anos. (Acórdão 1441/2016-TCU-Plenário, Redator Min. WALTON ALENCAR RODRIGUES) . 
A prescrição da pretensão punitiva do TCU é contada a partir da data de ocorrência da irregularidade sancionada, nos termos do art. 189 da Lei 10.406/2002 (Código Civil) . (Acórdão 1441/2016-TCU-Plenário, Redator Min. WALTON ALENCAR RODRIGUES) . 
O ato que ordenar a citação, a audiência ou oitiva da parte interrompe a prescrição da pretensão punitiva do TCU, nos termos do art. 202, inciso I, da Lei 10.406/2002 (Código Civil) . A prescrição recomeça a contar da data do ato que motivou a interrupção, nos termos do art. 202, parágrafo único, parte inicial, do Código Civil. (Acórdão 1441/2016-TCU-Plenário, Redator Min. WALTON ALENCAR RODRIGUES) . 
A prescrição da pretensão punitiva do TCU será suspensa toda vez que a parte apresentar elementos adicionais de defesa ou quando forem necessárias diligências em razão de algum fato novo trazido pela parte, não suficientemente documentado nas manifestações processuais. A paralisação da contagem do prazo prescricional ocorrerá no período compreendido entre a juntada dos elementos adicionais de defesa ou da peça contendo o fato novo e a análise dos referidos elementos ou da resposta à diligência, nos termos do art. 160, § 2º, do Regimento Interno do TCU. (Acórdão 1441/2016-TCU-Plenário, Redator Min. WALTON ALENCAR RODRIGUES) .
1.21. Portanto, a matéria atinente à prescrição da pretensão punitiva por parte do TCU encontra-se assim assentada no âmbito administrativo desta Corte de Contas (RI/TCU, art. 91) . Repassando os principais critérios do Acórdão 1441/2016-TCU-Plenário aplicáveis ao presente caso, tem-se: i) conta-se o prazo a partir dos fatos irregulares ensejadores da sanção; ii) a contagem é interrompida por ato que ordenar a citação, a audiência ou oitiva da parte; iii) a contagem é suspensa a cada vez que a parte apresentar elementos adicionais de defesa ou quando forem necessárias diligências em razão de algum fato novo trazido pela parte; e iv) considera-se o prazo prescricional de dez anos.
1.22. No caso destes autos, tem-se os seguintes marcos temporais relevantes:
1) de forma conservadora e favorável à recorrente, a data de 22/12/1994 pode ser considerada como termo inicial da contagem (ordem bancária 94OB05414, que transferiu os recursos da União para o Município e terminou financiando pagamentos considerados superfaturados) ;
2) o ato que ordenou a citação da recorrente foi materializado pelo Decisão 304/1999-TCU-1ª Câmara, proferida na sessão de 14/12/1999;
3) a recorrente apresentou alegações de defesa em 28/3/2007 (peça 31, p. 43 e seguintes) ;
4) em 17/10/2007 a unidade técnica (à época Secex-CE) lavrou instrução de mérito rejeitando as alegações defesa (peça 32, p. 23 e seguintes até peça 33, p. 44) ;
5) na mesma data de 17/10/2007, a recorrente protocolizou petição para "complementar as alegações de defesa já apresentadas" (peça 34, p. 5-31) ;
6) em 20/11/2007, o Ministério Público/TCU, representado pelo e. Subprocurador-Geral Paulo S. Bugarin, manifestou-se registrando que, enquanto os autos estavam em seu Gabinete, "deram entrada novos documentos apresentados pela empresa Planurb [...] a título de alegações de defesa complementares", razão porque opinava pela necessidade de manifestação da unidade técnica do TCU especializada em fiscalização de obras (então Secob) ;
6) em 30/11/2007, a recorrente juntou memorial por meio do qual requereu que a unidade técnica regional (à época Secex-CE) , não a unidade especializada em obras (então Secob) , se manifestasse novamente "a fim de que as alegações de defesa complementares sejam analisadas" para, só depois, "seja analisado o mérito do processo" (peça 35, p. 20-23) ;
7) em 12/9/2008, a unidade técnica especializada em obras (então Secob/TCU) exarou parecer "acerca das alegações de defesa complementares" em atendimento à solicitação do MP/TCU (peça 36, p. 3-23) ;
8) a sanção foi aplicada por meio do Acórdão 1853/2010-TCU-Primeira Câmara, prolatado na sessão de 13/4/2010.
1.23. Assim, seguindo os critérios do Acórdão 1441/2016-TCU-Plenário, a contagem do prazo prescricional se inicia em 22/12/1994 e é interrompida na data de 14/12/1999 com menos de dez anos. Reiniciando-se daí, transcorreram sete anos, dez meses e quatro dias até 17/10/2007, quando a recorrente apresentou elementos adicionais de defesa ("alegações de defesa complementares") , suspendendo-se aí a contagem. O prazo continua a fluir a partir de 12/9/2008, quando a unidade técnica concluiu a análise dos elementos adicionais de defesa até a prolação da decisão que veiculou a sanção - Acórdão 1853/2010-TCU-Primeira Câmara (sessão de 13/4/2010) , devendo-se somar, após a retomada, mais um ano e sete meses. Em síntese, a contagem reiniciada em 14/12/1999, suspensa em 17/10/2007 e retomada em 12/9/2008, totaliza nove anos, cinco meses e quatro dias até a data em que o TCU aplicou a sanção à recorrente (13/4/2010) . 
1.24. Portanto, menos de dez anos se passaram desde os fatos inquinados até a interrupção da prescrição, e desta até a prolação do acórdão sancionatório, considerando-se a suspensão da contagem provocada pela apresentação de elementos adicionais de defesa. Nesse quadro, segundo as balizas do Acórdão 1441/2016-TCU-Plenário, não sobressaem os requisitos para reconhecer a prescrição da pretensão punitiva do TCU em relação à recorrente.
Dos pressupostos atinentes ao contexto do certame licitatório (contrato derivado) e à natureza técnica (engenharia) que fundamentam o valor histórico (original) do débito
A recorrente formula as seguintes alegações para defender a insubsistência do débito conforme apurado até aqui.
i) "questões técnicas relevantes para o caso, a exemplo de serviços executados que não foram apreciados por essa Corte" (pareceres FB-PAR.2019-1002 e FB-PAR.2019-1001, emitidos pela empresa FORTE BAHIA, da lavra do engenheiro civil Sr. Antônio Carlos Totti Júnior, CREA-BA 1004807392, juntados às peças 243 e 244, e transcritos na peça recursal) ; 
i.1) tece considerações sobre a hipotética influência da dinâmica do processo licitatório na apreciação dos preços; alega que "apontar sobrepreço, quando a diferença entre o preço médio das propostas apresentadas e o menor preço dentre eles é inferior a 30%, mormente quando não há preço indicado pelo órgão, é uma temeridade"; "a participação de apenas duas empresas, no certame licitatório, bem como a inexistência de preço base orçado, pelo órgão, dificulta sobremodo, a aplicação do inciso IV, do artigo 43, da lei de licitações, de modo a considerar a desclassificação de proposta em razão de preço excessivo, porquanto não há como definir o preço paradigma";
i.2) critica o ajuste monetário empreendido pela fiscalização do TCU para comparar os preços na mesma data-base, aduzindo que "em que pese o período de paralisação do Contrato, que totalizou 14 meses e 5 dias, compreendido entre 29/6/1993 e 5/9/1994, inclusive, a Unidade Técnica utilizou-se do simples expediente de retroação dos valores dos serviços de outras instituições, encontrados quando da realização da Auditoria, para setembro/1994, com base no INCC, para compará-los com os preços dos serviços do Contrato 153/93, [010: 08/50]"; sustenta que a prática não seria adequada, pois (a) "a base dos preços do Contrato 153/93 é junho/1993", (b) "espiral inflacionária, do período, desaconselha tal prática, pelas distorções que pode gerar"; (c) "Os planos econômicos que vigeram no período, provocando troca de moedas Cruzeiro (Cr$) , Cruzeiro Real (CR$) , e Real (R$) ", e (d) "O INNC, com já exposto alhures, não é o índice mais adequado, porquanto a obra é eminentemente de terraplenagem, sendo de bom alvitre a utilização do índice que melhor lhe representa, qual seja a Coluna 38, da FGV";
i.3) quanto aos serviços que compuseram a base comparativa para determinar o sobrepreço, aduz o seguinte:
i.3.a) serviço "8.2 - Fornecimento, escavação, carga, transporte de material de 1ª categoria proveniente de empréstimo com DMT=10km": "considerando que o questionamento do sobrepreço pauta-se, apenas e tão somente no transporte, do material, necessário se faz que [...] seja abatido, tão somente, e por coerência, o valor do transporte do material, vez que o mesmo consta na planilha de preços, no item 6.1.4, 'Transporte material da jazida DMT=10km", à razão de R$ 1,72/m³xkm, [011: 02/50], determinando, assim, o preço para o serviço "Fornecimento, escavação, carga, transporte de material de 1ª categoria proveniente de empréstimo com DMT=2,5km', medido na unidade m³xkm, consoante a seguinte expressão matemática: [...] transporte de material da jazida ao custo de R$1,72/m³xkm, para 10km ¿ R$0,17/m³xkm, para 1km, logo, para 2,5km, tem-se R$0,43m³xkm": "destarte, tem-se que do serviço 'Fornecimento, escavação, carga, transporte de material de 1ª categoria, proveniente de empréstimo com DMT=10km', à razão de R$19,00, [011: 03/50], após expurgado o valor do transporte, passa a R$17,28/m³"; "acrescentando-se o valor do transporte, para DMT=2,5km, o valor do serviço 'Fornecimento, escavação, carga, transporte de material de 1ª categoria proveniente de empréstimo com DMT=2,5km', medido na unidade m³xkm, deve ser, em verdade, R$17,71/m³; "Se aplicado o coeficiente de atrasos (51,00%) , [010: 08/50], considerado em todos os preços de serviços que foram comparados, o valor do serviço, acima, passa a R$26,74, o qual deverá ser computado nas considerações de sobrepreço, para que, o aventado sobrepreço, seja transformado num crédito de R$1.164.775,47 (um milhão, cento e sessenta e quatro mil, setecentos e setenta e cinco reais e quarenta e sete centavos) , para a PLANURB, conforme planilha abaixo" [vide tabela no documento original]; [...]; "ademais, consta da mesma planilha de preços, outros serviços de transporte de materiais, os quais poderiam servir de parâmetro para a análise dos Auditores da Unidade Técnica, que sequer admitiram considerar qualquer deles, buscando parâmetros externos e atemporais, quando constava da planilha de preços, alguns serviços que tratavam de transporte: [lista serviços de transporte constantes da planilha contratual]";
1.3.b) alega que os relatórios da empresa foram aprovados pela fiscalização do contrato à época, "o que garante e comprova que as quantidades de serviços pagas foram efetivamente executadas, embora algumas delas não tenham sido cobradas"; sustenta então a necessidade de "se considerar a contratação, de comum acordo, de uma entidade de renome que possa auditar a documentação do empreendimento, proceder estudos e perícias que possam atestar definitivamente o quanto foi executado e elaborar estudos de análise dos preços praticados, podendo ser o instituto de Geociências ligado às universidades da Bahia ou do Ceará, de modo a esclarecer, primeiramente e antes da prolação de sentença definitiva de sobrepreço da referida obra";
1.3.c) quanto à "área real de execução dos serviços", alega que a dúvida poderia "ser dirimida por via da quantificação das áreas de pavimentação, item '7.2.2' e '7.4.2' plantio de grama, constantes da planilha de preços, [011: 03/50], sobre as quais não pairaram quaisquer dúvidas, sendo que a sua totalidade não pode ser quantificada em área inferior a 390.595,00m²";
1.3.d) quanto ao "volume de terraplanagem", alega que "a sua apuração, não considerados os relatórios apresentados e aprovados pela fiscalização, quando da execução da citada obra, passa pelo reexame, in loco, de testemunhos dos terrenos contíguos, bem como da reanálise de sondagens [006: 18-51/51] e [007: 01-28/50], e perícias [003: 04-41/49] realizadas a posteriori para definir as efetivas alturas de aterro, para dar-lhes fidedignidade, sem que tenham alcançado seus objetivos"; acresce que "a discussão, quanto ao volume, se é 279.138,32m³ ou 159.477,50m³, sem que haja efetiva aceitação dos relatórios em comento, serve, apenas para ilustrar, que os volumes de escavações, cortes e aterros não podem ser inferiores a 189.280,00m³, considerando o produto da totalidade da área de pavimentação, item "7.2.2", da planilha de preços, [011: 03/50], não contestada, diga-se de passagem (118.300,00m²) , pela a altura média de corte e/ou aterro, correspondente a 1,60m"; "a altura média retro referida foi obtida, considerando 0,10m de colchão de areia para assentamento da tubulação, somada ao diâmetro médio das tubulações de concreto (0,70m) , mais o aterro mínimo sobre a geratriz superior da tubulação (0,50m) e 0,30m distribuídos entre a sub base, base e revestimento de piso, em conformidade com a NBR 12266, conforme figura abaixo [vide figura no documento original]; "note-se, que toda essa metodologia técnica que se consubstancia para explicar, de maneira inconteste e de plena eficácia, corrobora a afirmação que boa parte dos serviços executados, a serem quantificados e planilhados ao final deste trabalho, não foram pagos, restando créditos a serem apurados em favor da PLANURB";
1.3.e) alude a elementos surgidos nos autos desde 2010 (furos de sondagem)  [peças 6 e 7] para mencionar serviços supostamente executados e não pagos;
1.4) alega que "alguns questionamentos feitos pela Unidade Técnica, foram respondidos tecnicamente, sem, contudo, ao que parece, satisfazê-la, a contento, porquanto não se operou qualquer minimização da penalidade imposta, pelo que se reitera as respostas:"; passa então a abordar pontos tratados nos pareceres das unidades técnicas especializadas (peças 33 e 194) , reiterando suas alegações anteriores à manifestação da unidade técnica especializada do TCU.
1.4.a) acerca do método utilizado anteriormente para cálculo do volume de aterro (método Thiessen ou diagrama de Voronoy) , informa que "fica mantida a afirmação já fornecida", transcrevendo em seguida trechos de outro documento/texto onde, em síntese, reafirma posição anterior à manifestação da unidade técnica especializada a respeito (i) da legitimidade do Método de Thiessen ante a ausência do levantamento topográfico (planialtimétrico) e sondagens do terreno primitivo, (ii) "De acordo ao site Forest Gis os diagramas de Voronoy tem diversas utilizações e não apenas para estudos hidrológicos como foi citado pela SECOB onde diz que o método de Thiessen foi originalmente proposto para estudos em hidrologia, não havendo consenso sobre sua utilização em estudos geotécnico", (iii) o Diagrama de Voronoy tem diversas aplicações" como exemplifica: estudar epidemia de cólera em 1854; encontrar um hospital mais próximo em um banco de dados, encontrar o maior círculo vazio dentre um conjunto de pontos em um polígono abrangente, por exemplo, construir um novo supermercado o mais distante possível dos demais supermercados existentes, em uma determinada cidade plana; calcular a precipitação de uma área (chuva/climatologia) ; estudar os padrões de crescimentos das florestas (ou incêndios florestais) ; calcular cargas atômicas (química computacional) ; representação de microestruturas policristalinas em ligas metálicas (ciência dos materiais) ; estimar as reservas de materiais valiosos, minerais e outros recursos (mineração) ; "o diagrama de Voronoy é uma poderosa ferramenta utilizada para resolver problemas que envolvem conceito de proximidade em um plano", porque, "o princípio do Diagrama de Voronoy é de que, considerando que em um plano, existem pontos que estão mais próximos de uma fonte geradora do que de outra fonte, o resultado é um polígono de cujas distâncias entre a fonte e ponto são as menores possíveis (MOURA, 2003) "; "um exemplo interessante para ficar mais claro que o diagrama pode ser utilizado em diversas áreas inclusive na área de geologia é o de MOURA (2003) onde utilizou os polígonos de Voronoy para a determinação de áreas de influência das escolas na cidade de Ouro Preto" (sem indicar origem) ; rebate a crítica da unidade técnica especializada a respeito do insuficiente número de furos para determinar o perfil do terreno (mencionando o parágrafo 29 da peça 194) alega que a NBR 6484 (Norma Técnica da Associação Brasileira de Normas Técnicas/ABNT) seria apenas "normativa e não lei" e que o responsável técnico teria liberdade para se basear em critérios indireto, como "similaridade, ou seja, utilizar sondagem da região do empreendimento ou utilizar tipos de fundações de empreendimentos próximos";
1.4.b) acerca do método utilizado anteriormente para cálculo do volume de aterro (Geoestatística) , informa que "fica mantida a resposta dada à época", transcrevendo em seguida trechos de outro documento/texto onde, em síntese, novamente reafirma posição anterior à manifestação da unidade técnica especializada a respeito: uso de krigagem que, segundo alega, seria válido para a finalidade pretendida (determinação dos volumes de cada tipo de solo do aterro, que teriam sido avaliados a partir de representações digitais do terreno") e teria obedecido às normas técnicas; sustenta que "os dados de entrada para o cálculo geoestatístico devem ser considerados verídicos já que em um ensaio de sondagem se permite determinar o tipo de solo e sua profundidade total, salientando-se, ainda, que a camada de 0,25m de espessura está dentro do limite especificado no Edital que aceitava camadas de até 0,30m" e que haveria "um equívoco por parte da avaliação de que os dados das camadas das sondagens não são válidas, pois a espessura da camada de compactação está especificada no Edital de origem de contratação";
1.4.c) quanto à semelhança entre "levantamento topográfico" e "sondagem SPT", novamente reitera que "fica mantida a resposta e seu complemento", transcrevendo em seguida trechos de outro documento/texto onde, em suma, novamente reafirma posição anterior à manifestação da unidade técnica especializada a respeito, por meio da qual descreve as minúcias do procedimento de sondagem de simples reconhecimento de solos (SPT) ; acresce à frente que "por falta do levantamento topográfico primitivo, foi utilizado sondagem SPT"; "as sondagens SPT foram realizadas com desígnio de identificar, principalmente, o perfil geológico dos solos constituintes do aterro e, a partir dessa classificação, estimar o volume de material efetivamente executado"; alega, ainda que, "foram realizadas 12 sondagens para obter a identificação do tipo de solo e espessura do aterro executado" e que "as sondagens não foram realizadas seguindo o preconizado na norma ABNT 8036/1983 (Programação de sondagens de simples reconhecimento dos solos para fundações de edifícios) pelo simples fato de não ser, seu o objetivo, a verificação da resistência, à penetração, dos solos que é grande utilidade para o estudo de fundações dos mais diversos empreendimentos de engenharia"; sustenta que "a pretensão foi apenas de obter as espessuras das camadas e a partir dessa constatação chegar ao volume de aterro. Como a sondagem SPT permite conhecer a espessura da camada do solo, foi utilizado este método para a determinação da estimativa de volume", finaliza o raciocínio alegando que "levantamento topográfico, por sua vez, realizado pela Prefeitura e constante nos autos totalizando uma área de 151.701,262m² possibilitou o cômputo do volume de aterro, por meio do produto da área pela espessura do solo aterrado. Portanto, as 12 (doze) sondagens realizadas foram suficientes para estimar o volume de material aterrado"; 
1.4.d) passa a referir-se à polêmica atinente à realização de estaqueamento como substitutivo técnico da sondagem SPT, asseverando que "fica mantida a resposta", e , uma vez mais, transcreve trechos de outro documento/texto onde, em suma, novamente reafirma posição anterior à manifestação da unidade técnica especializada a respeito: "conforme já exposto o levantamento topográfico que possibilita o estaqueamento do terreno visa a determinação da área"; "as sondagens SPT objetivaram encontrar as espessuras do aterro"; "obviamente, a forma mais precisa de se determinar o volume de aterro executado é por meio de sua cubação obtida pelo levantamento topográfico do primitivo, ou seja, do terreno antes da execução do aterro e o levantamento após a execução do aterro"; "considerando que não se dispunha do levantamento primitivo então, uma alternativa foi a de obter a espessura do aterro e multiplicar, pela área obtida pelo levantamento topográfico realizado pela Prefeitura, obtendo-se, assim, o volume de aterro";
1.4.e) segue repisando e transcrevendo trechos de documentos/manifestações cuja fonte não está identificada, mas cujo teor, em síntese, é o de argumentações de ordem eminentemente técnica já submetidas às unidades técnicas especializadas do TCU, conforme adiante se resume (grifou-se) :
1.4.e.i) "sobre o questionamento sobre se na existência da possibilidade da utilização da metodologia apontada pela Planurb a área aterrada continuaria a ser 81.300m², confirma-se a resposta dada, anteriormente, que, aliás, traz um questionamento", e transcreve trecho (fonte não identificada) : "Não. A área é de 151.701,26m² indicada pela PLANURB/ Prefeitura de Juazeiro do Norte ou, ainda, 150.000,00m², aproximada, indicada pela Secretaria de Desenvolvimento Regional do Ministério da Integração Regional";
1.4.e.ii) "quanto ao questionamento sobre se acolhida a pertinência do estudo, pode-se aceitar a informação de que o volume de aterro foi da ordem de 278.375,85m³, mantida a mesma resposta", e copia: "Sim, conforme justificado no item acima, para uma área de 151.701,26m², o volume é justificável";  
1.4.e.iii) "sobre a questão que em se considerando que o material de segunda categoria é mais rochoso, isso seria impedimento para os testes de sondagem volumétrica do aterro passar dessa camada de material? Mantida a resposta:", transcrevendo (fonte não identificada) : 
"A Secob não responde a pergunta que lhe foi feita. É possível, em alguns casos".
Devido ser um material de 2ª categoria é de conhecimento técnico que quando se encontra camada impenetrável próxima a superfície do terreno, que é o caso em tela deverá proceder-se o deslocamentos dos furos em um raio de até 3m, visando a confirmação ou não do impenetrável. Por tratar-se de pedregulhos não homogêneos nos maciços e a camada não ser espessa, foi possível ser realizado a sondagem SPT. Vale ressaltar que a norma técnica estabelece que nas sondagens realizadas foram identificadas camadas superficiais variando e 0,22 m (SPT-08) a 1,32m (SPT-12) de areia com pedregulho por conta disso foi classificada como material de 2ª categoria para distinguir do solo sem a presença de pedregulho. A classificação de material de 2ª categoria deu-se devido ao pedregulho encontrado nas camadas superficiais, de acordo com a norma do DNIT 106/2009-ES compreende-se material de 2ª categoria os de resistência ao desmonte mecânico inferior à da rocha não alterada, cuja extração se processe por combinação de métodos que obriguem a utilização do maior equipamento de escarificação exigido contratualmente; a extração eventualmente poderá envolver o uso de explosivos ou processo manual adequado. Estão incluídos nesta categoria os blocos de rocha, de volume inferior a 2m³ e os matacões ou pedras de diâmetro médio compreendido entre 0,15m e 1,00m. Como a presença de material de 2ª categoria foi uma camada superficial, não houve impedimento na realização da sondagem. A sondagem SPT é um método de investigação geológica-geotécnica que consiste em uma sondagem de simples reconhecimento de solo, utilizando a ferramenta de trado ou o trepano de lavagem (abaixo do N.A.) , acompanhado do ensaio SPT (Standart Penetration Test) . É a metodologia mais tradicional de investigação geotécnica, possibilita a identificação dos horizontes de solo e a determinação da resistência NSPT a cada metro investigado, na ocorrência de lençol freático a profundidade do N.A. (nível d'água) é identificada. A sondagem SPT conseguiu identificar todas as camadas inclusive a camada de 2ª categoria, pois a camada não continha rochas, apenas foi identificada areia com pedregulho; por conta da presença de pedregulho foi identificado como material de 2ª categoria. Além do ensaio de sondagem a percussão (SPT) , poderiam ter sido feitos outros tipos de sondagem caso houvesse necessidade, os ensaios que poderiam ter sido realizados para comprovar o ensaio de sondagem SPT seriam: sondagem rotativa ou sondagem mista.
Observe-se o não atendimento ao pedido de contratação de instituição independente para a realização de ensaios complementares para comprovação do ensaio de sondagens realizado incialmente.
1.4.e.iv) "quanto a questão sobre se em havendo a utilização de material de segunda categoria, os mapas, com a localização dos solos, em diferentes profundidades, presentes nos estudos, deveriam apontar a existência de material mais rochoso? Resposta mantida:" e transcreve (fonte não identificada) :
"Conforme exposto, no item anterior, a classificação de material de 2ª categoria foi para distinguir o horizonte de areia com pedregulho de solo sem pedregulho. Como foi citado o pedregulho que se encaixa entre 0,15m e 1,00m deve ser identificado como material de segunda categoria de acordo com a norma do DNIT 106/2009 - ES, portanto não houve necessidade de fazer a localização no mapa de material rochoso, pois foi encontrado pedregulho em uma camada superficial.
Os materiais rochosos de fato para sua prospecção geotécnica necessitam de sondagem mista rotativa como informado no item anterior. caso fosse considerado necessário poderiam ter realizado as sondagens rotativas e mistas para comprovar o ensaio de sondagem SPT realizado. Portanto sem outros tipos de teste o que deve ser analisado é a sondagem SPT, e como ele encontrou camada superficial de areia com pedregulho, não houve a necessidade de apresentar em mapa material rochoso, pois não foi o caso".
1.4.e.v) "quanto ao questionamento sobre ser verdade que 'ainda que o material transportado para compactação no aterro seja apenas de 1ª categoria, pouca modificação haverá nos cálculos apresentados (doc.I) ', o que afastaria o entendimento da Secob? Mantém-se a resposta:", e copia (fonte não identificada) :
"Em resposta ao parágrafo 101 e 104, da análise da defesa, reafirma-se que a PLANURB reitera e espera que seu pedido sobre a contratação de uma instituição independente, para que se apure, com a realização de outros ensaios complementares, a questão dos materiais de 1ª e 2ª categorias, seja acatado.
Portanto, o impacto financeiro independente de ser grande ou pequeno passa pela questão da existência, ou não, do material de 2º categoria.
Conforme já reafirmado há pequenas modificações nos cálculos caso o material transportado para compactação, no aterro, seja apenas de 1ª categoria."
1.4.e.vi) "quanto a questão sobre a recorrente trazer argumentos contrários aos empolamento de 25%, alegações sintetizadas nos parágrafos 36 a 46. Assim sendo, cabe revisão no percentual de 25% de empolamento sobre o cálculo do volume compactado de aterro? Mantida a resposta:", e transcreve (fonte não identificada) :
Segundo o livro "Como Preparar Orçamentos de Obras", de Aldo Dórea Mattos, publicado pela Editora PINI, cada tipo de solo possui uma taxa de empolamento. Veja:
¿ Material E (Empolamento %) :
o Rocha detonada - E 50%;
o Solo argiloso - E 40%;
o Terra comum- E 25%; e
o Solo arenoso seco - E 12%.
Como o material utilizado foi de 1ª categoria, "terra comum", foi adotado um empolamento de 25%. Este percentual foi utilizado para calcular o valor do volume total de aterro, pois o empolamento de solo é um fenômeno característico dos solos onde há a expansão do material após sua escavação, o contrário da compactação de solo. Naturalmente o solo possui parcial compactação causada pela ação da umidade das chuvas, do calor do sol e da desumidificação causada pelos ventos, que reduzem ou eliminam a presença da água e do ar entre os grãos que compõe o solo, proporcionando assim maior agregação (proximidade) de seus grãos, tornando o solo compactado, duro e firme.
No trabalho de terraplenagem (ou terraplanagem) , a escavação deste solo natural, causa sua descompactação e gera a expansão volumétrica pela desagregação dos grãos que compõe o solo. Isso se dá pela entrada de ar entre os grãos que compõe o solo.
Como foi analisado o volume de aterro e não o volume de corte, foi necessário considerar a taxa de empolamento, que consiste no volume de aterro compactado mais o empolamento, já que o material compactado reduz o seu volume.
Apesar do SICRO adotar em sua composição a taxa de empolamento no custo do corte, o preço considerado na obra para corte referendado era apenas o valor do volume de material sem empolamento. Portanto, é justificável o acréscimo de 25% no total do volume de aterro.
1.4.e.vii) "quanto a questão sobre a procedência das ponderações da Planurb no sentido de que são comparáveis o aterro executado na obra com um aterro confinado, dadas as suas particularidades? Mantida a resposta:", e copia (fonte não está identificada) :
"O aterro realizado foi considerado um aterro confinado devido as praças de trabalho, além de estarem confinadas, pelas vias urbanas que circundam a área, foram reduzidas pela presença das tubulações de drenagem. Já que há tubulações de drenagem na área a ser aterrada, é considerado uma área confinada.
Cabe ressaltar que a norma DNIT 108/2009-ES citada pela Secob foi vigente no ano de 2009, e a obra ocorreu 1994, onde a norma não estava legalizada. Mesmo que a norma estivesse vigente no ano da execução da obra, de acordo com o item 5.3.17, já citado, informa que toda área de difícil acesso ao equipamento usual de compactação, será compactada mediante o uso de equipamento adequado. Como parte do aterro foi executado posteriormente à tubulação de drenagem, reafirma-se que o aterro foi realizado em uma área de difícil acesso, necessitando de equipamentos de compactação manual como é defendido na norma citada. Portanto é justificável a consideração de aterro confinado.
De acordo com as imagens ilustrativas apresentadas pode-se confirmar que o aterro realizado é confinado, já que foi executado posterior à tubulação de drenagem."
1.4.e.viii) "quanto as afirmações constantes dos parágrafos 28 e 29, a seguir: [transcreve parágrafos 28 e 29 do Parecer da unidade técnica especializada do TCU à peça 194]."; e novamente repisa que "fica mantida a informação passada anteriormente", reproduzindo trechos cuja fonte não está identificada:
"Sobre o número de sondagens serem insuficientes para demonstrar o perfil do terreno citado no parágrafo 29, temos a esclarecer que a NBR 6484 é normativa e não lei, estabelece critério para projetos de implantação de construção e a mesma é bem clara, que a definição do número de sondagem é de responsabilidade do responsável técnico do projeto, podendo o mesmo também estabelecer o critério de similaridade ou seja, utilizar sondagem da região do empreendimento ou utilizar tipos de fundações de empreendimentos próximos, é de notório saber na engenharia geotécnica que a NBR 6484 é orientativa, portanto o número de sondagens foi apenas demonstrativo para formalizar os estudos de perfil geológico.
Reitera-se a disposição para se efetuar novas sondagens, de modo a se traçar um perfil estratigráfico.
Por óbvio, a propositura de estudos complementares como poços de visita, entre outros, para a caracterização dos materiais, dentro de um plano feito por quadrantes estabelecidos por uma instituição de notório saber e de cunho independente. Já que a crítica não se utilizou de análise em síntese geológica e sim de metodológicas, não se atentando a leitura do perfil";
1.4.e.ix) "Quanto aos parágrafos 90 e 91, a seguir: [transcreve parágrafos 90 e 91 do Parecer da unidade técnica especializada do TCU à peça 194]; e novamente repisa "mantida a informação anterior", reproduzindo os seguintes trechos de alegações (fonte não identificada) :
"Sobre a afirmação dos parágrafos 90 e 91 da página 13, a mesma está baseada em critérios de medição de obras que possuem um histórico de levantamentos planialtimétricos primitivos dos terrenos, acompanhamento topográfico e mapas geométricos de volumetria que caracterizam corte e aterro. O que não é o caso em questão pois não dispomos destes documentos.
Já para projetos de terraplanagem a sondagem a STP e de extremo uso, e de fundamental importância para caracterizar o tipo de material, e a profundidade que o mesmo se encontra através do perfil geológico do terreno, caracterizando assim o volume a ser retirado de solo e a quantidade a ser aterrada, gerando a volumetria de terraplanagem a ser feita por cálculos geométricos. Tudo é baseado no perfil geológico do terreno.
Na questão em tela os levantamentos primitivos topográficos juntamente com a planialtimetria não são conhecidos, e todos os levantamentos foram feitos a posteriori a obra, portanto a Planurb apresentou um estudo para referenciar possíveis camadas não originárias de terreno natural (áreas de aterros) , que foram transportadas até lá, e camadas que já eram remanescentes (áreas de cortes) , visando estabelecer a profundidade média do aterro.
Pode-se discutir uma metodologia diferenciada, mas alegar que os estudos de sondagem a STP não são usados para dimensionar volumetria em terraplanagem é um ledo engano, e o próprio autor da acusação cita na página 12 nos parágrafos 80 e 81." 
1.4.e.x) "Com referência aos parágrafos 80 e 81, conforme segue [transcreve parágrafos 80 e 81 do Parecer da unidade técnica especializada do TCU à peça 194]" para, na sequência, novamente repisar que ficam "mantidas as informações anteriores", e mais uma vez transcreve trechos alegações (fonte não identificada) :
"Na dúvida, entre medições e, quando não se pode aferir os volumes, deve-se usar os projetos geométricos de terraplanagem para pagamento de volumetria de obras públicas."
1.4.e.xi) "Quanto as colocações a seguir, nos itens V e VI e parágrafo 92": [transcreve itens citados do parágrafo 92 do Parecer da unidade técnica especializada do TCU à peça 194]" para, na sequência, novamente repisar que fica "mantido o posicionamento", e mais uma vez transcreve trechos de alegações (fonte não identificada) :
"A acusação condena a metodologia, por revisão bibliográfica: "por não ser conhecida e usual" e que não se estende afora do país; e nem a causas judiciais do passado; que não estão em catálogo digital; e por uma opinião de um autor (parágrafo 48) que não demonstra a falha matemática da metodologia. Pareceres não podem deixar de ser considerados por uma metodologia não ser usualmente de conhecimento público."
1.5) alega que "parece esdrúxulo, para dizer o mínimo, que a Unidade Técnica, ao apontar suposto sobrepreço, notificou todos aqueles que julgou responsáveis por hipotética malversação do erário, sendo que no decorrer deste longo périplo, a contratada, vem, até aqui, debalde, buscando provar a inexistência de qualquer deslize de sua parte como de qualquer dos demais outros responsabilizados, inclusive o Prefeito, à época, assiste, perplexa, ao inocentamento daqueles outros, com base em Parecer Técnico que não lhe alcançou";
1.6) ao concluir, novamente enfatiza a necessidade de haver "reexame criterioso das peças e informações técnicas já produzidas, aliadas às provas apresentadas, ao longo desse longo e doloroso processo, bem como, até mesmo, considerar novas avaliações, de entidades técnicas renomadas"; invoca princípio "in dubio pro reo";
1.7) por fim, passa a alegar que "constatou a execução de serviços não previstos nas planilhas da obra mas que eram indispensáveis para a efetivação da mesma", mencionando os seguintes que, supostamente, teriam sido por ela executados à época e não remunerados: a) "desmatamento, destocamento e limpeza mecanizada de terreno com árvores de diâmetro até 0,15m [estima quantidade de 390.595,00 m2]; acresce que, "notadamente que desse serviço podem decorrer outros, entre os quais destaca-se 'Carga e transporte de material', a depender da distância, por se tratar de 'top soil', em volume mínimo de 58.589,25m³"; b) "regularização de fundo de valas" [estima quantidade de 23.656,10 m2]; c) "reaterro de valas, em camadas de 30 cm, com compactação manual" [estima quantidade de 28.569,29 m3];
i.8) em tópico posterior da peça recursal, alega enriquecimento ilícito da União; menciona que "a discrepância e desalinhamento de entendimento entre os próprios órgãos internos do TCU demonstram de forma clara a ausência de critérios objetivos na apuração do suposto superfaturamento da obra uma vez que o valor arbitrado como sobrepreço variou conforme o quadro a seguir: [vide quadro no documento original]"; menciona registro da própria equipe de auditoria quanto às limitações de conhecimentos técnicos para aferir questões de engenharia; prossegue afirmando que, "fazendo comparações com tabelas de outros órgãos, [os auditores] definiram novo conceito aplicável ao suposto superfaturamento"; "isto é, calcularam as diferenças apresentadas pelas diversas tabelas, com abstrações das correções objeto das justificativas dos responsáveis, já aceitas no segundo exame, e encontraram, conceitualmente valores mínimo, médio e máximo"; "dados que aumentaram a dubiedade e enfraqueceram a força de argumentação em busca da verdade"; "assim, três números foram colacionados à discussão para as hipóteses seguintes: [vide tabela no documento original - 8,65%; 193,45% e 399,95%]"; invoca o Código Civil, art. 884; colaciona doutrina a respeito;
Análise
Não sobressaem elementos capazes de sustentar alteração da decisão recorrida quanto ao ponto.
1.25. Exercendo legitimamente seu direito de defesa nesta terceira apreciação de mérito requerida do Tribunal, a recorrente retorce números e equações para atingir resultados que lhe favoreçam, mas todas as tentativas revelam fragilidades técnicas, além de, majoritariamente, apenas repisarem teses já refutadas fundamentadamente pelas unidades especializadas em obras do TCU. Não se vê elemento novo com eficácia sobre a prova produzida nos autos. O recurso de revisão está fundado, em essência, na mera tentativa de abordar a questão sob ótica matemática que sustente a tese de que, em lugar do vultoso débito, seria ela a credora do erário. Conforme se demonstrará, as alegações se revelam insuficientes para revolver os fundamentos e a metodologia de cálculo do débito tecnicamente amadurecido ao longo de vinte e cinco anos de dialética processual.
1.26. O debate acerca da dinâmica verificada no processo licitatório que originou o contrato objeto da auditoria é frágil, no caso presente, para elidir as irregularidades que originaram o débito. A decisão recorrida não se fundou no art. IV, do art. 43, da Lei 8.666/1993, razão por que a alegação é estéril para combatê-la. Ademais, a baixíssima competitividade do certame (apenas duas licitantes) é mais um indício que se coaduna com o apurado pela equipe na execução do contrato (aditivado) , pois, conforme demonstra a larga experiência do TCU na matéria, quanto menor a competitividade de disputa, maior a chance de os preços tenderem ao excesso. Apenas em situações excepcionalíssimas, onde se tenha verificado licitação altamente competitiva, haveria margem para considerar a média das propostas com um dos parâmetros de comparação de preços (p. ex. Acórdão 702/2008-TCU-Plenário, Rel. Min. AUGUSTO NARDES) . Não é o que se viu no certame em tela (apenas duas licitantes) , de modo que a referida média de preços não é referencial consistente para atestar a adequação dos preços pagos.
1.27. Também não merece prosperar o argumento que visa desqualificar o método de deflacionar preços de referência para equalizar as datas-base da comparação. Trata-se de prática corriqueira em trabalhos do TCU, notadamente em contratos mais antigos, cujas datas não eram alcançadas pelas tabelas referenciais de preços da administração pública. No caso em apreço o período diferencial foi curtíssimo. Ademais, a comparação foi feita no caso presente com valores efetivamente pagos em setembro/1994 (inflação já controlada em níveis baixos) , reajustados pela fórmula do próprio contrato. Como é dever da Administração e praxe em qualquer momento econômico, presume-se que o correspondente cenário vivenciado à época tenha sido considerado tanto no edital como no contrato, com os quais anuiu voluntariamente a recorrente (Lei 8.666/1993, art. 41, §§ 2º e 3º) . Mas também combate a tese da recorrente o fato de que, em 5/5/1994, antes da apuração da auditoria, havia sido firmado o 1º Termo Aditivo ao Contrato 153/1993 justamente com o objetivo de converter o padrão monetário de Cruzeiro para Real, cálculo que certamente considerou as variações econômicas postas à época, como se presume da alusão expressa no aditivo à observância dos parâmetros do art. 15, da Lei 8.880/1994, fixando, inclusive, modelo de reajustamento compatível com o cenário que se inaugurava (peça 10, p. 46-50) .  Por fim, os termos do contrato, quanto a este ponto, jamais foram questionados nestes autos, o que inviabiliza inaugurar debate a respeito a esta altura (recurso de revisão) , sob pena de indevida supressão de instâncias.
1.28. Passa-se aos argumentos que se apoiam em questões eminentemente técnicas de engenharia. Nesse campo, vê-se que a maciça maioria dos argumentos que poderiam ser tidos por relevantes para o fim de formar (ou alterar) o convencimento do e. Colegiado julgador limitam-se a meras reiterações de teses há muito agitadas e fundamentadamente rejeitadas nestes autos pelas inúmeras instâncias técnicas e autoridades do TCU que atuaram no curso desses vinte e cinco anos de tramitação do feito.
1.28.1. Um dos raros pontos em que a abordagem da recorrente procura inovar em relação às teses anteriormente defendidas, diz respeito à distância de transporte (10km x 2,5km no serviço de escavação, carga e transporte de material de 1ª categoria) . O assunto foi debatido e rechaçado de forma fundamentada pelas unidades técnicas especializadas em fiscalização de obras do TCU em 2008 (peça 36, p. 3-23) e em 2018 (peça 194) . Não obstante, em razão de a recorrente levantar, apenas agora na sede extraordinária do recurso de revisão, fórmula matemática que, alegadamente, elidiria o débito decorrente do ponto, cumpre respeitosamente apreciá-lo. Antes, é preciso registrar que, após anos contestando as evidências de auditoria juntadas pelas unidades do TCU no sentido de que a distância de transporte real, praticada na execução do contrato (2,5 km) era quatro vezes menor que aquela prevista na planilha contratual que a remunerava (10 km) , a recorrente, enfim, admite tacitamente o fato e esforça-se, então, na formulação de método peculiar de cálculo do custo do serviço a partir do dado levantado pela auditoria. A argumentação também se desidrata de partida por tomar como parâmetro outro serviço da própria planilha de seu contrato, que, obviamente não se converte em referência válida como critério de auditoria pois se trata do próprio objeto auditado (preços contratados pela prefeitura no mesmo contrato) . 
1.28.2. Ademais, não é pertinente o silogismo simplista (regra de três) empregado pelo e. parecerista contratado pela recorrente buscando separar e precificar, isoladamente, a parcela do custo de transporte e, menos ainda ao tomar como referência outro serviço da própria planilha contratual viciada que remunerava apenas transporte (transporte de material de jazida) . Isto porque o serviço questionado envolve um ciclo completo (escavação, carga e transporte) , cujas operações dos equipamentos envolvidos, a partir do equipamento principal da patrulha, se inter-relacionam e afetam o ciclo total de produtividade (m3/h) e, consequentemente, o custo unitário resultante (R$/m3) , quadro que difere sobremaneira do serviço de transporte local, haja vista o custo deste ser calculado a partir de um único equipamento (caminhão de transporte) que atua isoladamente e, por isso, sua remuneração desconsidera o ciclo conjunto com outros equipamentos de uma patrulha. A título meramente ilustrativo da lógica, vide o Manual de Custos Rodoviários do Dnit/2003 (Vol. 1, p. 75-87) e Manual de Custos de Infraestrutura de Transportes do Dnit/2017 (Vol. 10, Conteúdo 1 p. 16-24 e Conteúdo 11) , cujas premissas conceituais podem ser emprestadas ao caso porque claramente tratam, de um lado, sobre ciclo dos equipamentos, equilíbrio e produção das equipes mecânicas - equipamento líder em conjunto com outros (o que se aplica ao serviço de escavação, carga e transporte) e, de outro lado, operações de transporte local isoladamente consideradas (manuais disponíveis em , acesso em 19/5/2020) . Não cabe, portanto, pretender estabelecer relação linear para reduzir todo o custo do serviço (escavação, carga e transporte) com base exclusivamente no transporte, a partir de singela comparação com outro serviço (transporte local) , menos ainda quando parte de referencial constante da própria planilha contratual auditada. Nesse quadro, as alegações se revelam insuficientes para revolver a metodologia de cálculo do preço de referência para o serviço amadurecida ao longo destes vinte e cinco anos de tramitação do processo, inclusive, mediante manifestações das unidades técnicas especializadas deste TCU.
1.28.3. Também frágil o argumento que busca validar os valores pagos, que constituem a origem do débito, pelo simples fato de a fiscalização ter atestado sua execução física. Acolher referida tese significaria atribuir espécie de presunção absoluta de legitimidade dos atos de liquidação da despesa, anulando toda a lógica de independência das instâncias de controle dos atos administrativos (autotutela, interno, externo, judicial etc) . Tal teoria não encontra respaldo no ordenamento jurídico vigente, haja vista as regras que prescrevem procedimentos operacionais à Administração, como obrigação, serem lidas em conjunto com outras tantas que atribuem a órgãos diversos do executor a missão de controlar tais atos, com os meios de limitar ou impedir desvios ou, ainda, viabilizar a reparação dos danos derivados (p. ex. Lei 4.320/1964, art. 63, Lei 8.666/1993, art. 58, III, art. 67, art. 70 e art. 113 c/c CF/1988, art. 71, II e VI, Lei 8.443/1992, art. 41, II e IV e art. 47, dentre muitos outros) .
1.28.4. Com respeito ao volume de terraplenagem, desenvolve intrincada maneira para tentar quantificá-lo, mas vê-se incorrigível falha na estimativa quanto às espessuras (alturas médias) das diversas camadas de aterro, tomadas a partir de uma série de grossas aproximações eleitas pela recorrente de forma simplista e discricionária, sem amparo em quantitativos detalhados ou ponderações necessárias, por exemplo, para realista consideração das variações de cada camada e/ou diâmetros variáveis de tubulações ao longo do terreno. Apenas para ilustrar, a recorrente alude a "diâmetro médio" das tubulações de concreto, o que faz presumir existiam tubulações de vários diâmetros no corpo do aterro (p. ex. drenagem de águas pluviais e/ou ramais de esgoto etc) , mas cujas extensões não são detalhadas pela recorrente, o que afeta inegavelmente a confiabilidade de suas contas, pois tenta tratar em singelos termos tudo quanto conste do subsolo cujo aterro pretende demonstrar o quantitativo. Insiste que executou serviços (em quantidade a maior da planilha contratual) que não foram pagos, ponto que será abordado em tópico próprio.
1.28.5. Daí em diante, a essência do recurso de revisão limita-se a mera tréplica das manifestações das unidades especializadas em obras do TCU lançadas nos autos posteriormente a pareceres técnicos que havia trazido aos autos ainda antes da primeira decisão de mérito e reiteradas com o recurso de reconsideração (peças 6 e 7) . Transparece apenas irresignação pelo não acolhimento de defesas anteriores submetidas às unidades técnicas especializadas, buscando nova apreciação com as mesmas conclusões, algumas variando a retórica, o que fica claro nas expressões reiteradamente utilizadas em cada ponto, seguidas de transcrição de documentos por ela manejados, tais como: "fica mantida a afirmação já fornecida", "fica mantida a resposta dada à época",  "confirma-se a resposta dada anteriormente", "fica mantida a informação passada anteriormente", "mantidas as informações anteriores", "mantido o posicionamento" e outras de mesmo sentido. 
1.28.6. As unidades técnicas especializadas em fiscalização de obras, constituídas há anos pelo TCU, possuem quadro de auditores de reconhecida qualificação (engenharia e áreas afins) , continuamente treinados e atualizados pelo Tribunal. Naturalmente, como em qualquer atividade humana, essa modelagem não as torna imunes a equívocos técnicos, notadamente naqueles casos em que se possa vislumbrar mais de uma solução tecnicamente aceitável, como demonstram variados exemplos de julgamentos do Tribunal cujo desfecho não convergiu com as análises/conclusões daquelas unidades especialidades. Também os gabinetes de autoridades do TCU (ministros e membros do Ministério Público de Contas) comumente são assessorados por auditores com sólida formação em engenharia/áreas afins, além de outras especialidades. Portanto, repita-se, como toda atividade, as decisões firmadas pelo Tribunal como resultante da dialética de seus processos estarão sempre passíveis de eventuais equívocos e sujeitas a críticas legítimas (inclusive judicialmente) . 
1.28.7. Mas, no caso em tela, o que emerge claro da argumentação técnica veiculada nos pontos seguintes do recurso de revisão em tela não autoriza modificar a decisão recorrida porque o parecer técnico contratado e elaborado mais recentemente para subsidiar formalmente o recurso de revisão - peça 243 - é materialmente antigo no contexto dos autos, pois, como visto, em essência limita-se a repisar, reiterar e reproduzir, literalmente ou alternando retórica, argumentos e teses constantes de anteriores pareceres e defesas trazidos pela empresa recorrente e já devidamente apreciados e refutados, de forma consistente e fundamentada, seja na primeira fase do processo, seja em grau recursal (recurso de reconsideração) , ou em ambas, pelas unidades especializadas em auditoria de obras do TCU [p. ex. parecer à peça 6, p. 17 e seguintes, anexo ao recurso de reconsideração (maio/2010) , já uma espécie de réplica ponto a ponto da anterior manifestação da unidade técnica especializada em obras do TCU à peça 36, p. 3-23 (setembro/2008) ]. Assim, ante a ausência de argumentos técnicos relevantes verdadeiramente diferenciados (ou não apreciados anteriormente) , as fundamentadas conclusões técnicas das unidades especializadas do TCU devem ser prestigiadas sob pena de se fomentar uma infindável (e injustificada, no caso) espiral de análises, réplicas, reanálises, tréplicas, cujo teor é o mesmo em sua essência, em prejuízo da solução definitiva da ação de controle neste âmbito administrativo e, especialmente, extrapolando a hipótese legal da espécie recursal (elementos novos com eficácia sobre a prova produzida nos autos) . Passa-se aos referidos pontos.
1.28.8. Sobre o método de cálculo do volume de aterro (método de Thiessen ou diagrama de Voronoy e/ou geoestatística) , o recurso de revisão não traz elemento novo relevante sobre a questão, limitando-se a remoer argumentos anteriores já apreciados de forma tecnicamente fundamentada ("fica mantida a afirmação já fornecida", "mantida a resposta dada à época" etc) . Referidos pontos foram dirimidos no parecer da unidade técnica especializada que fundamentou o julgamento do recurso de reconsideração, nos seguintes termos (peça 194) :
I. os esclarecimentos constantes do parecer logram legitimar a utilização do método de Thiessen (ou diagrama de Voronoy) no cálculo do volume de aterro executado na obra em tela?
[...]
I.1 Principais argumentos constantes do parecer acostado à peça 6, p. 17-37, relativos ao método de Thiessen.
[...]
Análise
39. Primeiramente, convém comentar que, após pesquisa feita em reconhecidas referências bibliográficas de geotecnia do Brasil (Milton Vargas, Introdução à Mecânica dos Solos, ed. 1, São Paulo, McGraw-Hill, 1978; Homero Pinto Caputo, Mecânica dos Solos e suas aplicações, ed. 6, Rio de Janeiro, LTC, 1988; Dirceu Velloso & Francisco Lopes, Fundações, Vol. 1, ed. 2, Rio de Janeiro, COPPE/UFRJ, 1997; Hélio de Souza Ricardo & Guilherme Catalani, Manual Prático de Escavação - Terraplenagem e escavação de rocha, ed. 2, São Paulo, Pini, 1990; Ubirajara Marques de Oliveira Filho, Fundações Profundas, ed. 1, Porto Alegre, D.C. Luzzato, 1988; Márcio de Souza S. Almeida & Maria Esther Soares Marques, Aterros sobre solos moles, ed. 1, São Paulo, Oficina de Textos, 2010) , não foi encontrada nenhuma referência ao uso do método matemático de decomposição geométrica de resultados de sondagem conhecido como método de Thiessen ou Diagrama de Voronoy.
40. Com efeito, uma das principais referências em investigações geotécnicas e considerados os fundadores dos estudos afetos à Mecânica dos Solos, o austríaco Karl Terzaghi em parceria com o canadense Ralph Brazelton Peck, em seu tratado Soil Mechanics in Engineering Practice, ed. 3, John Wiley & Sons, New York, 1996 (a 1ª edição é de 1948) , não colocam o método de Thiessen ou qualquer método matemático similar a um diagrama de Voronoy como possível ferramenta para cálculo de áreas de influência para fins de estimativa de perfis de solo.
41. Há uma razão técnica para tal, que pode ser sintetizada na famosa frase de Ralph Peck (um dos fundadores da Mecânica dos Solos) : Because nature is infinitely variable, the geological aspects of our profession assure us that there will never be two jobs exactly alike. Hence, we need never fear that our profession will become routine or dull. If it should, we can rest assured that we would not be practicing it properly. Em tradução: como a natureza é infinitamente variável, os aspectos geológicos de nossa profissão nos asseguram que nunca haverá dois trabalhos exatamente iguais. Assim, não precisamos temer que nossa profissão se tornará rotineira ou maçante. Se assim for, podemos ter certeza que não a estamos praticando corretamente.
42. Ou seja, os solos, mesmo em espaços relativamente curtos ou em áreas pequenas, possuem variações consideráveis. Por vezes, os engenheiros que lidam com geotecnia se veem diante de fatores inesperados, convém transcrever elucidativo trecho da obra do insigne professor Dirceu Velloso:
Finalizando esta introdução, chama-se atenção especial dos leitores para dois pontos: (1º.) uma vez que os problemas de Geotecnia apresentam um maior grau de incerteza que os de Cálculo Estrutural, nem sempre é fácil conciliar as respectivas precisões (exemplificando: frequentemente, o Engenheiro Estrutural impõe ao Engenheiro de Fundações um requisito de recalque zero, o que é impossível, pois toda fundação, ainda que sobre rocha, recalca) e (2º.) devem-se evitar as generalizações, pois, em Fundações, na grande maioria dos casos, cada obra apresente suas peculiaridades que devem ser consideradas adequadamente (menciona-se, como exemplo, o que aconteceu em duas obras no Rio de Janeiro, em terrenos vizinhos, ambas em estacas metálicas, em que na primeira encontrou-se um número razoável de matacões [blocos de rocha] que obrigaram a sucessivas mudanças de posição das estacas, enquanto na segunda nenhum matacão foi encontrado) .
 (VELLOSO, Dirceu & LOPES, Francisco, Fundações, Vol. 1, ed. 2, Rio de Janeiro, COPPE/UFRJ, 1997, p. 2-3) 
43. Mesmo em terrenos muito próximos, o perfil do solo pode variar consideravelmente, conforme assinalado pelo Prof. Dirceu Velloso. Dessa maneira, torna-se muito impreciso o uso de método de extrapolação de resultados de sondagem por meio de áreas de influência. Os perfis de solo podem variar de forma abrupta e descontínua.
44. No caso concreto, é impossível garantir que, se fosse feito novo furo de sondagem adjacente em 3 m ao furo apresentado no estudo da recorrente, a espessura da camada de aterro guardaria correlação com o furo anterior.
45. Não é por outra razão que a Norma Técnica relativa a programação de sondagens a percussão (ABNT NBR 8036/1983) , prevê, em seu item 4.1.1.1: 
O número de sondagens e a sua localização em planta dependem do tipo da estrutura, de suas características especiais e das condições geotécnicas do subsolo. O número de sondagens deve ser suficiente para fornecer um quadro, o melhor possível, da provável variação das camadas do subsolo do local em estudo.
46. Em outras palavras, a Norma Técnica aplicável deixa implícito haver limitações ao se extrapolar resultados de furos de sondagem, haja vista a necessidade de estimar a locação dos furos levando em consideração a obra a ser realizada.
47. Mesmo em pesquisa feita na internet acerca de trabalhos acadêmicos, não foi possível encontrar qualquer trabalho científico que validasse método de interpolação de perfis de sondagem por meio de diagramas de Voronoy.
48. Ademais, cabe comentar que o método de Thiessen possui limitações, mesmo nos estudos hidrológicos em que é reconhecido cientificamente por sua aplicação no cálculo de precipitações médias sobre uma região ou uma bacia, pois, conforme elucida o Prof. Carlos E. M. Tucci, em sua famosa obra Hidrologia: ciência e aplicação, ed. 2, Porto Alegre, ABRH/UFRGS, 2000, o método de Thiessen não leva em consideração as características do relevo da bacia onde se quer calcular a precipitação média. Dessa forma, para bacias muito grandes, o método acaba apresentando distorções, sendo recomendado o uso de outros métodos, como os das Isoietas ou o da superfície de precipitação.
49. Um ponto adicional importante de ser mencionado é que nenhuma das referências bibliográficas citadas na área de Mecânica dos Solos propõe a utilização de sondagens à percussão SPT para fins de cálculo de espessura de camada de aterro e posterior cálculo de volume de aterro.
50. Corrobora essa observação o fato de que, nos termos do item 1 da norma técnica ABNT NBR 6.484/2001 - Solo - Sondagens de simples reconhecimento com SPT - Método de ensaio, a sondagem SPT pode ter por finalidade determinar: (i) os tipos de solo em suas respectivas profundidades de ocorrência; (ii) a posição do nível d'água; (iii) os índices de resistência à penetração (N) a cada metro. Ou seja, a norma técnica de referência para o ensaio não valida sua utilização para fins de cálculo de espessura e volume de camadas de aterro.
51. Com efeito, a norma do Departamento Nacional de Infraestrutura de Transportes (DNIT) relacionados a cálculo de volumes de aterro (Norma DNIT 108/2009-ES) deixa claro, em seu item 8.1.2, que o volume de aterro deve ser calculado com base em levantamentos topográficos, in verbis: "8.1.2 A cubação dos materiais compactados deve ser efetivada com base no apoio topográfico e referências de nível (RN) (...) " (grifo nosso) .
52. O cálculo de volumes de movimentação de terra, segundo a boa prática de engenharia, sempre se baseia em levantamentos topográficos do terreno feitos antes da execução da obra (o que é denominado de superfície primitiva) e após a execução da obra. A partir da comparação entre as duas superfícies levantadas pelo topógrafo, é possível calcular o volume com precisão.
53. Ademais, segundo a respeitada obra de Hélio de Souza Ricardo & Guilherme Catalani, Manual prático de escavação, ed. 2, São Paulo, Pini, 1990, p. 300-302, todo serviço de aterro deve ser acompanhado de adequado controle topográfico. Isto é, a topografia é parte indissociável de uma boa execução de serviço de movimentação de terra. Portanto, levantamentos topográficos possuem maior pertinência para o cálculo de volume de movimentação de terra.
54. Ou seja, não foi encontrada nenhuma referência acadêmica, científica, técnica ou normativa que valide o procedimento feito pelo parecerista. Cabe, portanto, concordar integralmente com o apontamento da Secob feito na peça 36, p. 16, de que o levantamento topográfico feito na época da execução da obra (cf. peça 17, p. 48-51 e peça 18, p. 1-29) possui valor probatório superior ao estudo apresentado pela empresa de sondagens SPT para fins de cálculo do volume de aterro.
II. o método de determinação do volume de aterro por meio de GEOSTATÍSTICA, anexo ao parecer, (peça 6, p. 24-37) , é aplicável ao presente caso? Corrobora o volume encontrado pelo método de Thiessen?
II.1 Resumo das informações e alegações do parecerista conforme peça 6, p. 24-37
[...]
	Análise
	63. Não obstante, cabe concordar com o parecerista no tocante ao reconhecimento científico e acadêmico dos modelos de geoestatística, isto é, de estudo da correlação espacial entre dados de uma amostra. Ou seja, a geoestatística leva em conta, no estudo de dados coletados em uma amostra, não só o teor da amostra em si, mas a configuração geométrica dos dados.
64. O engenheiro Danie Krige, que iniciou os estudos nesse assunto na década de 50, concluiu, ao estudar jazidas de ouro na África do Sul, que não seria possível estimar o teor de ouro em blocos minerais se não levasse em conta a localização e o volume das amostras. Como bem pontua o parecerista, o engenheiro Krige foi o pioneiro no uso do método de regressão conhecido como kriging ou krigagem, ou ainda como processo gaussiano de regressão.
65. No caso concreto, embora a krigagem seja uma ferramenta poderosa de estimativa de cálculo de semi-variância e posterior traçado de semi-variograma, o estudo apresentado pelo parecerista padece de problemas similares ao estudo anterior: os dados de entrada e a metodologia de coleta desses dados.
66. Como visto no tópico anterior desta instrução, nenhuma referência bibliográfica ou normativa pesquisada valida o procedimento de cálculo de volumes de aterro por meio de estimativa da espessura da camada de aterro calculada com base em resultado de sondagens SPT, ainda mais quando confrontado com o procedimento validado pelas principais referências, sobretudo a norma do DNIT, consistente no levantamento topográfico feito por ocasião da execução da obra (cf. peça 17, p. 48-51 e peça 18, p. 1-29) .
67. Em outras palavras, é de pouca valia utilizar um modelo matemático-estatístico sofisticado, a exemplo de cálculo de variogramas por meio de krigagem, se os dados de entrada não representam fielmente o fenômeno a ser estudado, considerando, ademais, que as sondagens do caso concreto foram feitas quase 13 anos após a execução da obra.
68. Dessa maneira, permanece válido o mesmo entendimento externado pela Secob na peça 36, p. 16. O levantamento topográfico feito à época da execução da obra (cf. peça 17, p. 48-51 e peça 18, p. 1-29) possui valor probatório superior frente a uma tentativa de reconstituição do terreno com base em apenas 12 pontos de sondagem, ainda que essa tentativa se baseie em métodos matemáticos que representem o estado da arte.
69. Há que se notar que a quantidade de apenas 12 furos de sondagem encontra-se inferior às disposições da norma técnica ABNT NBR 8036/1983 - Programação de sondagens de simples reconhecimento dos solos para fundações de edifícios, a qual, em seu item 4.1.1.2, prevê que:
4.1.1.2 As sondagens devem ser, no mínimo, de uma para cada 200 m² de área da projeção em planta do edifício, até 1200 m² de área. Entre 1200 e 2400 m² deve-se fazer uma sondagem para cada 400 m² que excederem de 1200 m². Acima de 2400 m² o número de sondagens deve ser fixado de acordo com o plano particular da construção. Em quaisquer circunstâncias o número mínimo de sondagens deve ser:
a) dois para área da projeção em planta do edifício até 200 m²;
b) três para área entre 200 m² e 400 m².
70. Dessa maneira, o cálculo feito pelo parecerista não substitui o levantamento topográfico realizado à época da obra, tampouco corrobora o cálculo anteriormente realizado por meio de método de Thiessen.
1.28.9. Fica evidente que o tema foi enfrentado de forma tecnicamente fundamentada, inclusive na instância recursal, não havendo razão para empreender releitura do que já apreciado nos autos em dois graus de julgamento apenas para atender irresignação da r. empresa recorrente com o resultado das análises anteriores. Não obstante, ainda que o e. Relator e o c. Colegiado julgador se permitam revolver o mérito da questão, além de se reiterar toda a fundamentação técnica antes reproduzida, cumpriria acrescer, como mera redundância para ilustrar a fragilidade das teses veiculadas no recurso, que as aproximações sugeridas pelo e. parecerista (sondagens da região e fundações de empreendimentos próximos) , alegadamente permitidas pela NBR/ABNT 6484  poderiam, hipoteticamente, ser toleradas para fins de estudos iniciais/superficiais de umas ou outras soluções de fundações a serem escolhidas num projeto em fase de estudo prévio. Mas são estéreis para o fim de esclarecer a controvérsia instalada nestes autos - determinar com a maior precisão possível os volumes (parciais e total) , perfis das camadas e até, eventualmente, tubulações etc efetivamente executadas num específico aterro (objeto de contrato público) anos antes em determinado perímetro, porque são esses os fatores que impactam no débito debatido. 
1.28.10. Também revela a fragilidade das teses recursais nesse ponto o fato de que o objeto controvertido nos autos (volume de aterros) não guarda correlação, ainda que remota, com nenhuma das aplicações mencionadas pela recorrente para o Diagrama de Voronoy nos mais diversos campos da ciência [estudar epidemia de cólera em 1854; encontrar um hospital mais próximo em um banco de dados, encontrar o maior círculo vazio dentre um conjunto de pontos em um polígono abrangente, por exemplo, construir um novo supermercado o mais distante possível dos demais supermercados existentes, em uma determinada cidade plana; calcular a precipitação de uma área (chuva/climatologia) ; estudar os padrões de crescimentos das florestas (ou incêndios florestais) ; calcular cargas atômicas (química computacional) ; representação de microestruturas policristalinas em ligas metálicas (ciência dos materiais) ; estimar as reservas de materiais valiosos, minerais e outros recursos (mineração) ].
1.28.11. Igualmente se desidrata a argumentação quando visa revalidar os dados das sondagens por meio de silogismo invertido que remete à "espessura de camada de compactação especificada no edital" (ato anterior) , pois o que tem sustentado a imputação desta parcela do débito é o que foi ou não efetivamente executado em campo e pago (espessuras, volumes e tipos de camada) . Obviamente, o que estava previsto no instrumento convocatório (com base no projeto básico) infelizmente não garante que a execução tenha se dado concretamente naqueles exatos moldes. A tese da recorrente, se levada em consideração pelo TCU, definitivamente tornaria desnecessária a maior parte das fiscalizações de obras país a fora, hipótese, que, lamentavelmente, não adere à realidade vista nos processos em trânsito neste Tribunal sobre a matéria.
1.28.12. Quanto às técnicas de "levantamento topográfico", de "sondagem SPT" de "estaqueamento", também relacionadas à controvérsia do cálculo dos volumes de aterro efetivamente executados, foi respondida adequadamente no parecer da unidade técnica especializada (peça 194) . O ponto foi tratado para responder questão formulada por esta Serur (peça 152) em razão de alegações que permeavam o anterior parecer contratado pela recorrente, que acompanhou seu recurso de reconsideração (peça 6, p. 17 e seguintes) , cujos argumentos são, na essência e no que é relevante, similares aos ora repisados ("fica mantida a resposta dada à época" etc) , razão porque se mantém os seguintes fundamentos técnicos lançados na última manifestação especializada (peça 194) :
III. há semelhança entre "levantamento topográfico" e "sondagens SPT"?
[...]
73. Levantamento topográfico e sondagens SPT não possuem semelhança. 
74. O levantamento topográfico do tipo cadastral (aplicável ao caso concreto) é procedimento feito por profissional habilitado (engenheiro civil ou topógrafo) , o qual busca medir as distâncias e as inclinações (diferenças de nível) de diversos pontos de um terreno em relação a um ponto de referência. Ou seja, trata-se de procedimento que visa obter um modelo numérico de superfície de um terreno para possibilitar representar a conformação da superfície de um terreno.
[Vide Figura 1 no documento original]
75. No exemplo de figura 1 acima, observa-se que o ajudante do topógrafo conduz o prisma refletor até o ponto em que se quer medir a distância, os ângulos verticais (desnível) e horizontais (orientação do ponto em relação à referência considerando um norte) . A partir desse levantamento e baseando-se em cálculos trigonométricos, é possível transformar esses dados em coordenadas de posição (X, Y, Z) num modelo tridimensional.
76. Com as coordenadas, forma-se uma "nuvem" de pontos, as quais após serem lançadas num software topográfico (e.g.: Surfer) ou de engenharia civil (e.g.: Autodesk Civil 3D) , conduz a um modelo de superfície topográfica.
77. Conforme já mencionado, o cálculo usual e validado pela literatura de volumes de movimentação de terra consiste na comparação entre superfícies topográficas primitiva (antes da execução da obra) e pós-execução da obra.
78. Já a sondagem SPT, conforme bem pontuado pela norma técnica ABNT NBR 6484/2001 - Solo - sondagens de simples reconhecimento com SPT - Método de ensaio - e pela obra já citada do Prof. Dirceu Velloso, consiste em ensaio de penetração dinâmica de um amostrador padrão no solo por meio de golpes (percussão) realizada de um martelo padrão (65 kg) caindo de uma altura de 75 cm. A cada metro de avanço do furo, anota-se o número de golpes (N) necessário para cravar os 45 cm do amostrador em 3 conjuntos de golpes para cada 15 cm.
79. O número N de golpes necessário para cravar os 30 cm finais é o resultado do ensaio (os primeiros 15 cm são desprezados) . Após o ensaio com o amostrador, o furo avança na medida em que o solo é desagregado por meio de um trépano e é removido por circulação de água, ou por meio de escavação com trado-concha ou trado helicoidal (para as camadas mais superficiais) .
[Vide Figura 2 no documento original].
80. A sondagem SPT, portanto, visa obter dados da resistência à penetração do solo a cada metro de furo, a determinação dos tipos de solo e respectivas profundidades e a posição do nível d'água, conforme coloca a norma ABNT NBR 6484/2001.
81. Os resultados do ensaio de sondagem SPT são apresentados em gráficos, nos quais constam: (i) as profundidades das mudanças de camadas de solo e do final da sondagem; (ii) profundidade das amostras de solo coletadas no amostrador-padrão; (iii) descrição tátil-visual das amostras de solo; (iv) número de golpes necessário à cravação de cada trecho nominal de 15 cm do amostrado; (v) resultados dos ensaios de avanço do furo por circulação de água; (vi) anotação sobre a posição do nível d'água, entre outros dados. Também deve ser mostrada uma planta do local da obra contendo referências, a posição da referência de nível (RN) tomada para o nivelamento da boca dos furos e planta de locação dos furos de sondagem.
82. Observa-se, portanto, que as sondagens SPT não medem, necessariamente, superfícies ou volumes. A finalidade do ensaio é obter dados sobre o solo. Já o levantamento topográfico do tipo cadastral visa caracterizar o terreno, seja em sua configuração natural (superfície primitiva) , seja após os serviços de movimentação de terra terem sido executados.
IV. a realização de estaqueamento substitui a necessidade da realização de sondagens SPT?
83. Feitas as considerações anteriores, é possível passar para a resposta a esse quesito formulado pela Serur.
84. "Estaqueamento", quando aplicável a levantamentos topográficos, é o jargão comumente utilizado por topográfos ou engenheiros que designa o espaçamento entre os pontos em que foram levantadas as distâncias e ângulos em relação à referência. Então, quando o auditor da Secob mencionou que o levantamento topográfico original adotou estaqueamento de 10 em 10 m (peça 36, p. 16) , foi dito que a "nuvem" de pontos do levantamento topográfico contempla um grid de 10x10 m.
85. Isso quer dizer que, numa área de 151.701 m², foram levantados mais de 1400 pontos (grid de 10x10 m - 100 m²) , quantitativo muito superior aos 12 pontos de sondagem constantes dos laudos técnicos da empresa recorrente.
86. Portanto, estaqueamento se refere ao levantamento topográfico. Sondagens SPT, como visto, se refere a outro tipo de ensaio que visa obter outro tipo de resultado.
87. Nesse diapasão, cabe comentar que, objetivamente, a resposta ao quesito depende do resultado que se quer obter, uma vez que ambos os conceitos são distintos. Caso se queira obter uma caracterização do subsolo do terreno, é essencial realizar sondagem SPT. Caso o resultado almejado seja medir áreas e volumes, então o levantamento topográfico com estaqueamento adequado é o serviço indicado.
88. No caso concreto, em que a discussão reside primariamente no cálculo de volume de aterro, conforme já visto, o levantamento topográfico com estaqueamento de 10 em 10 m possui pertinência e robustez probatória superior às sondagens SPT, o que torna a resposta ao quesito afirmativa.
89. Nesse ponto, cabe comentar que a Planurb assevera, na peça 6, p. 8, que os perfis do terreno obtidos com a sondagem SPT subsidiaram o cálculo "mais preciso do volume de aterro efetivamente executado", enquanto o levantamento topográfico "tem como objetivo determinar a área de um terreno".
90. Conforme já visto, essas alegações da Planurb devem ser rejeitadas. Nenhuma referência técnica endossa o uso de sondagens SPT para cálculo de volumes de aterro.
91. A razão para isso é que, conforme exposto, as normas técnicas e a literatura assinalam que a metodologia mais indicada para cálculo de volumes de aterros consiste exatamente em realizar acompanhamento e levantamento topográfico da superfície primitiva e das superfícies resultantes de cada etapa de execução da obra. Por essa razão, não procede a afirmação da empresa recorrente de que levantamentos topográficos "tem como objetivo determinar a área de um terreno" (peça 6, p. 8) .
V. caso exista a possibilidade de se utilizar a metodologia apontada pela Planurb, a área aterrada continuaria a ser 81.300 m²?
VI. acolhida a pertinência do estudo, pode-se aceitar a informação de que o volume de aterro foi da ordem de 278.375,85 m³?
92. Conforme visto, a metodologia exposta pela Planurb não pode ser acolhida no caso concreto, o que torna os quesitos inaplicáveis.
1.28.13. Com respeito à existência de material de 1ª e/ou de 2ª categoria e as quantidades efetivamente transportadas para a execução do aterro, é questão novamente agitada com os mesmos fundamentos ("confirma-se a resposta dada anteriormente", "mantida a mesma resposta" etc) , já tratados pela unidade técnica especializada de forma tecnicamente completa naquilo que é relevante para compreensão da controvérsia e formação de convencimento do i. Colegiado julgador, motivo que desautoriza revisão (peça 194) :
VII. considerando que o material de segunda categoria é mais rochoso, isso seria impedimento para os testes de sondagem volumétrica do aterro passar dessa camada de material?
VIII. havendo a utilização do material de segunda categoria, os mapas com a localização dos solos em diferentes profundidades presente nos estudos deveria apontar a existência de material mais rochoso?
IX. é verdade que "ainda que o material transportado para compactação no aterro seja apenas de 1ª categoria, pouca modificação haverá nos cálculos apresentados (doc.I) " pela Planurb, o que afastaria o entendimento da Secob?
[...]
Análise
101. Observa-se, inicialmente, que a empresa Planurb não traz evidências adicionais acerca de suas alegações de uso de material de 2ª categoria, além daquelas já devidamente analisadas pela Secob anteriormente nos autos.
102. Com efeito, o principal argumento da Planurb é que, ainda que seja afastado o uso de material de 2ª categoria na obra, o impacto financeiro de tal conclusão é pequeno.
103. Essa alegação não tem o condão de modificar o entendimento da Secob, conforme se verá adiante. 
104. Ademais, a empresa Planurb não reitera a alegação de uso de material de 2ª categoria no aterro, conduzindo a discussão apenas para um debate acerca do pequeno impacto financeiro da rejeição desse argumento.
105. Já o parecerista, aparentemente, anui ao entendimento da Secob de que não é possível apontar tecnicamente que um material seja classificado como de 2ª categoria apenas com base em resultados de sondagem SPT. O texto do parecer, conforme transcrito abaixo, é obscuro, por isso, trata-se de uma tentativa de interpretação do que foi posto pelo parecerista:
Entendemos que realmente que (sic) a distinção de materiais de 1ª e 2ª categorias quando estes já encontram-se (sic) compactados "in situ". Sendo assim, ilustramos na tabela 1 o cálculo do preço total utilizando apenas material de 1ª categoria, cujo preço unitário é menor que o de 2ª. Ao compararmos R$ 4.206.665,81 com R$ 4.292.398,09, temos em reais R$ 85.732,28, que em percentual represente + 2% de diferença. (peça 6, p. 22 - grifo nosso) 
106. Em relação aos quesitos formulados pela Serur, observa-se o seguinte:
a) considerando que o material de segunda categoria é mais rochoso, isso seria impedimento para os testes de sondagem volumétrica do aterro passar dessa camada de material?
107. Acerca desse quesito, cabe lembrar a análise feita pela Secob. Sondagens SPT são insuficientes para afirmar tecnicamente que um material seja de 2ª categoria. Portanto, um material com grande número de golpes no ensaio SPT não é necessariamente um material de 2ª categoria (cf. peça 36, p. 19) .
108. Para determinar a natureza de um material, se de 1ª ou de 2ª categoria, outros ensaios são requeridos, conforme exemplificado pela Secob.
109. Por essas razões, e respondendo a pergunta, com base no subitem 6.4 da norma técnica ABNT NBR 6484/2001, pode-se afirmar que a paralisação de um ensaio de sondagem SPT segue alguns critérios. Nenhum dos critérios ali expostos está relacionado à natureza do material. Ou seja, não se pode asseverar que uma sondagem SPT feita em material de 2ª categoria não consiga avançar para além de uma camada de material "mais rochoso" como coloca a Serur.
110. Portanto, a resposta à pergunta é não, conforme subitem 6.4 da norma ABNT NBR 6484/2001.
b) havendo a utilização do material de segunda categoria, os mapas com a localização dos solos em diferentes profundidades presente nos estudos deveriam apontar a existência de material mais rochoso?
111. A resposta a esse quesito da Serur passa, necessariamente, pelo entendimento de que sondagem SPT é insuficiente para atestar que um solo seja material de 2ª categoria. Dessa maneira, em nenhuma hipótese, um laudo de sondagem SPT conseguirá apontar nos "mapas de localização de solos em diferentes profundidades" que um material seja de 2ª categoria.
112. O que o ensaio SPT conseguirá mostrar é o grau de compacidade de solos arenosos ou o grau de consistência no caso de solos argilosos, conforme a tabela extraída do anexo A da norma ABNT NBR 6484/2001: 
[Vide tabela no documento original].
113. Esses conceitos, de modo algum, significam que um solo seja "mais rochoso". Uma areia muito compacta, por exemplo, cujo número de golpes SPT terá que ser superior a 40, não é uma areia "rochosa". O raciocínio também se aplica a uma argila dura (N>19) .
114. Portanto, a resposta é que o ensaio de sondagem SPT não conseguirá apontar a existência de material "mais rochoso". Para tanto, seriam necessários outros ensaios.
c) é verdade que "ainda que o material transportado para compactação no aterro seja apenas de 1ª categoria, pouco modificação haverá nos cálculos apresentados (doc.I) " pela Planurb, o que afastaria o entendimento da Secob?
115. Esse quesito representa o cerne do argumento da empresa em seu recurso de reconsideração, a saber, o suposto baixo impacto financeiro, caso se considere que foi utilizado no aterro apenas material de 1ª categoria.
116. O cálculo efetuado pela empresa é sintetizado na tabela a seguir extraída da peça 6, p. 23:
[Vide tabela no documento original].
Análise
117. Primeiramente, é importante resgatar a planilha de preços original do contrato, constante da peça 9, p. 9-10 e do relatório de inspeção feito pela Secex/CE em 1998 (época de execução da obra) , conforme peça 10, p. 5-6.
[Vide tabela no documento original].
118. Na referida planilha, a qual totaliza R$ 4.307.123,09, e, portanto, idêntico ao valor total da prestação de contas final do convênio (peça 21, p. 51) , observa-se que não há qualquer previsão contratual de serviço de escavação, carga e transporte de material de 2ª categoria. A planilha acima é idêntica à planilha contratual da peça 9, p. 9-10.
119. Na planilha de preços do 1º TA ao contrato (peça 10, p. 50 e peça 11, p. 1-11) , constam inúmeros serviços que extrapolam o objeto que recebeu, especificamente, o aporte federal do convênio 163/1994, a saber, serviços de drenagem, urbanização, paisagismo e aterro compactado do estacionamento do Centro de Apoio ao Romeiro. Como visto na introdução deste parecer, o objeto global do contrato 153/1993 é mais amplo que o objeto do convênio.
120. Entretanto, mesmo nessa planilha, não há qualquer previsão de serviço de escavação, carga e transporte de material de 2ª categoria, de modo que é impossível avaliar a pertinência ou a validade do cálculo feito pela empresa Planurb acerca desse serviço.
121. O cálculo também não veio acompanhado de notas explicativas que demonstrassem a justeza ou a pertinência técnica de cada rubrica. 
122. Numa análise para buscar entender o cálculo efetuado pela empresa recorrente, observa-se que o preço referencial de escavação, carga e transporte DMT 300 m de material de 1ª categoria é de R$ 2,53/m³ na tabela do DNOCS da data-base 7/1994 (cf. peça 12, p. 11) . O mesmo ocorre com o serviço de compactação - R$ 0,65. Ambos os valores coincidem com aqueles da tabela da empresa recorrente.
123. Não obstante, as demais rubricas não são explicadas nem justificadas, conforme se verá a seguir.
124. Em alguns pontos, a planilha faz referência às alegações de defesa da empresa (cf. peça 31, p. 43-51 e peça 32, p. 1-14) . As alegações de defesa complementares constam da peça 34, p. 5-31. O memorial entregue antes do julgamento do processo se encontra na peça 36, p. 34-39. O recurso de reconsideração está nas peças 6 e 7. Em nenhuma dessas peças foi possível identificar a que se refere o item 7, letra "c" ou letra "d" das alegações de defesa.
125. Em razão da ausência de explicações ou justificativas que demonstrem que cálculo foi realizado, é impossível examinar se ele é pertinente. Há diversas rubricas na tabela em questão que se mostram inexplicáveis, a exemplo de "acréscimo de 65% no item 1.5 (conforme item 7, letra c das Alegações de Defesa", entre outros.
126. De todo modo, conforme já visto, a quantidade de aterro compactado que subsidiou o cálculo não pode ser acolhida (278.375,85 m³) . 
127. Além disso, em razão da ausência de explicações adicionais para os acréscimos de 66% nos preços, não se pode acolher o resultado, ainda mais quando confrontado com a existência de preço referencial de mercado constante de tabela oficial de órgão federal em data-base próxima à do contrato.
128. Entretanto, segundo a análise da Secob (peça 36, p. 13) , esse acréscimo de 66% seria referente às alegações de que o aterro do caso concreto se caracterizaria como aterro confinado. Dessa maneira, remete-se à análise referente a esse quesito, no qual será visto que é improcedente essa alegação da recorrente.
129. No tocante ao acréscimo de 51%, esse procedimento consta da análise inicial de sobrepreço realizada pela Secex/CE em inspeção conduzida em 1998, conforme peça 10, p. 7-8. 
130. De acordo com o referido relatório, esse acréscimo seria proveniente dos seguintes pontos comunicados pela Prefeitura Municipal de Juazeiro do Norte ao extinto Ministério da Integração Regional em 20/7/1995 (cf. peça 11, p. 25-30) : (i) ampliação do prazo para execução da obra causou um acréscimo no valor da obra de 20%; (ii) o desmatamento e expurgo na área do aterro causou um acréscimo de 12%; (iii) excesso de chuvas e a queda da produtividade dos serviços causaram um acréscimo de 6%; (iv) desmatamento e expurgo em jazida causaram um acréscimo de 10,5%; (v) acréscimo do volume de aterro - 5%; (vi) caminhos de serviço e segurança causaram um acréscimo de 0,5%; e (vii) a redução na distância de transporte causou uma redução de 3%.
131. Vale destacar o grau de conservadorismo da análise ali exposta. A Secex/CE deixa claro que não examinou a pertinência desses acréscimos, apenas os considerou como premissas para seu cálculo de sobrepreço. Não foi examinado, por exemplo, se a responsabilidade pelos atrasos da obra não seria atribuível à empresa contratada, o que ensejaria a rejeição de qualquer acréscimo ao contrato.
132. A questão das chuvas deveria ter sido examinada sob o prisma do diário de obras, examinando e computando quais dias, efetivamente, a empresa esteve impossibilitada de executar os serviços, conforme procedimento previsto nos Acórdãos 2.061/2006, 396/2008, 1891/2008, todos do Plenário. Não há nenhuma evidência do diário de obras nos autos, de modo que é impossível avaliar se o acréscimo a título de chuvas extraordinárias é razoável ou não.
133. Ademais, nos termos da legislação, os serviços adicionais de desmatamento, expurgo etc. deveriam ensejar a celebração de termo aditivo, o que não foi feito, conforme pode ser visto nas planilhas contratuais do 1º TA (peça 10, p. 50 e peça 11, p. 1-11) , 2º TA (peça 11, p. 13-14) e 3º TA (peça 11, p. 18) .
134. De sorte que todas as evidências dos autos indicam que, na realidade, nenhum acréscimo seria devido. Não obstante, deixa-se de propor a elevação do débito, em razão do princípio non reformatio in pejus.
135. Por fim, é possível observar que a empresa recorrente realiza uma multiplicação adicional de empolamento no quantitativo de aterro. Esse ponto é um equívoco técnico que será melhor explicado adiante.
136. Dessa maneira, não se pode acolher a alegação da empresa que o fato de o material utilizado no aterro, conforme todas as evidências dos autos, ser de 1ª categoria possui impacto financeiro pequeno.
1.28.14. Quanto à questão do fator de empolamento no contexto do critério de medição dos volumes transportados (se no momento do corte ou no do aterro após compactação) , o recurso reproduz argumentos anteriores ("mantida a resposta") , razão porque igualmente permanecem inteiramente válidas as análises técnicas empreendidas pela unidade especializada em fiscalização de obras do TCU (peça 194) , nos seguintes termos:
Análise
143. O ponto central para o deslinde da questão é qual foi o critério de medição e pagamento utilizado para o serviço no caso concreto. A empresa alega ter sido pelo volume medido no aterro compactado.
144. Caso o critério de medição seja no corte, nenhum percentual de empolamento deve ser acrescido no preço ou nos quantitativos. A razão para isso é que, nos serviços de movimentação de terra cujo critério de medição seja no corte, as composições de preços unitários já incluem no cálculo de seus coeficientes alguma consideração atinente ao empolamento.
145. Para o DNIT, por exemplo, os serviços de escavação, carga e transporte sempre são medidos no corte, conforme subitem 8.1 da norma DNIT 106/2009 - ES - Terraplenagem - Cortes - especificação de serviço, in verbis:
A medição dos serviços deve levar em consideração o volume de material extraído e a respectiva dificuldade de extração, medido e avaliado no corte (volume "in natura") e a distância de transporte percorrida, entre o corte e o local de deposição.
 (grifo nosso) 
146. No caso da medição de aterros compactados, a norma do DNIT aplicável é a DNIT 108/2009 - ES - Terraplenagem - aterros - especificação de serviço. Nessa norma, fica claro que a medição de material no aterro comporta apenas o serviço de compactação. O serviço de execução dos cortes e empréstimos devem ser medidos nos respectivos cortes, in verbis:
Tendo em vista que as medições correspondentes à escavação, carga e transporte dos materiais já foram devidamente focalizadas quando da abordagem da execução dos cortes e dos empréstimos [ou seja, trata-se de serviços separados da compactação do aterro], a medição dos aterros comporta, estritamente, a quantificação da compactação, a qual envolve várias operações a saber: a descarga e o espalhamento do material em camadas, o ajuste e a homogeneização da umidade do solo, a compactação propriamente dita e o respectivo acabamento do aterro.
 (grifo nosso - subitem 8.1 da norma DNIT 108/2009-ES) 
147. Por isso, no Sicro, a unidade de medida do serviço de compactação de aterros se refere ao m³ compactado, considerando o volume de aterro executado de acordo com a seção transversal do projeto, e para os serviços de escavação, carga e transporte, ao m³ natural no corte (antes do empolamento) .
148. Por essa razão, o Sicro adota, em suas composições, o fator de conversão, que é a relação entre o volume do corte e o volume do material solto. No preço final da composição, já está devidamente considerado o efeito do empolamento, por isso, nenhum acréscimo deve ser realizado no quantitativo ou no preço, para o caso das obras orçadas pelo Sicro.
149. Exemplificando, considere-se, por hipótese, um aterro executado em uma obra orçada pelo Sicro, no qual o material seja proveniente de uma jazida de empréstimo. A composição de escavação e carga de material de jazida considera, em seus coeficientes de produtividade, o impacto do empolamento, conforme a seguir:
[Vide composição de preço no documento original]
150. Já a composição de compactação de aterro, por representar uma medição de volume compactado, não tem nenhum impacto de empolamento, conforme a seguir:
[Vide composição de preço no documento original]
151. Não foi encontrado nos autos qualquer evidência de quais seriam os critérios de medição dos serviços do contrato no caso concreto. A empresa tampouco trouxe essa evidência em seu recurso de reconsideração. Porém, é interessante notar que a nomenclatura utilizada em contrato é de "Fornecimento, escavação, carga de material de 1ª categoria proveniente de empréstimo com DMT = 10 km" (peça 11, p. 3) , com preço unitário de R$ 19,00 (data-base 9/1994) , já o serviço de compactação de aterros é denominado "Aterro compactado" (peça 11, p. 3) , com preço unitário de R$ 1,90 (data-base 9/1994) .
152. Portanto, observando que na planilha contratual, os serviços de escavação de material de empréstimo (ECT) e de compactação de aterros são orçados separadamente, a boa prática de engenharia indica que o critério de medição do serviço de ECT de jazida seja feito no corte, idêntico ao que propõe o Sicro.
153. Não é razoável que a medição tenha sido no aterro compactado como alega a empresa, uma vez que, considerando que o material para execução do aterro proveio de jazida de empréstimo, seria necessário reduzir os volumes dos quantitativos de serviço, conforme se vê a seguir.
154. Valendo-se dos parâmetros do Sicro, ponderando os fatores de empolamento e de compactação, tem-se que para materiais de 1ª categoria, na realidade, o volume compactado é menor do que o volume natural no corte, conforme figura abaixo:
[Vide Figura 3 no documento original]
155. Em média, o volume do material no aterro compactado representa cerca de 0,90 do volume no material no corte. Dessa maneira, caberia, na realidade, reduzir os preços ou quantitativos, caso o critério de medição fosse, de fato, pelo material medido no aterro compactado, o que aumentaria o débito em discussão nestes autos.
156. Dessa maneira, de forma a privilegiar o princípio do no reformatio in pejus, deixa-se de propor a elevação do débito. Portanto, as alegações da recorrente não podem ser acolhidas e a resposta ao quesito da Serur é negativa.
1.28.15. No que tange às especulações da recorrente acerca de hipotética equiparação entre o aterro executado na obra e aterro do tipo confinado, novamente é tema já debatido sobre a mesma base argumentativa revolvida com o recurso de revisão ("mantida a resposta") , não havendo razão para rever a convincente manifestação técnica da unidade do TCU especializada em auditoria de obras (peça 194) :
XI. procedem as ponderações da Planurb no sentido de que são comparáveis o aterro executado na obra com um aterro confinado, dadas as suas particularidades?
157. Acerca desse ponto, verifica-se que as alegações da recorrente constam da peça 6, p. 12-14. Essa argumentação constou das alegações de defesa da empresa e foram analisadas pela Secob na peça 36, p. 13-14.
158. De acordo com a Secob, o caso concreto não se assemelha a um aterro confinado, visto que o espaço de manobras para execução do serviço é amplo (largura superior a 200 m) . Segundo a Secob, os casos que comportam a classificação de aterro confinado costumam ocorrer em áreas de largura reduzida para o trabalho das máquinas, principalmente execução de estruturas de contenção, a exemplo de muros de arrimo ou encontros de pontes e viadutos, em que, via de regra, utilizam-se compactadores de pequeno porte.
159. A Secob também assinalou que as alegações de defesa teriam cometido equívocos técnicos quando mostraram figuras que supostamente ilustrariam as diferenças entre aterros livres e aterros confinados. Entre os principais equívocos, a Secob mencionou: (i) as alegações de defesa afirmaram tacitamente que num aterro rodoviário livre as camadas de solo não se sobrepõem, quando, na realidade, a compactação de aterro rodoviário ocorre em várias camadas sobrepostas, tantas quantas necessárias para alcançar a cota de greide; (ii) ausência de caracterização da patrulha mecânica e dos equipamentos empregados; (iii) ausência de memória de cálculo que subsidiasse os cálculos da defesa atinentes à diferença entre os prazos de execução dos serviços em cada caso; (iv) a defesa afirmar, sem evidências técnicas ou justificativas, que o aterro confinado demanda acréscimo de 66,7% na utilização dos equipamentos em comparação com o aterro livre.
XI.1 Síntese das alegações da recorrente
[...]
Análise
168. A recorrente comete alguns equívocos técnicos no tocante ao conceito de aterro confinado, conforme se verá a seguir.
169. De acordo com o subitem 5.3.17 da Norma DNIT 108/2009-ES, aterros confinados são aqueles realizados em áreas de difícil acesso aos equipamentos usuais de compactação, in verbis:
5.3.17 Os aterros de acesso próximos dos encontros de pontos, o enchimento de cavas de fundações e das trincheiras de bueiros, bem como todas as áreas de difícil acesso ao equipamento usual de compactação, devem ser compactados mediante o uso de equipamento adequado, como soquetes manuais, sapos mecânicos etc. A execução deve ser em camadas [da mesma forma que um aterro livre], com as mesmas condições de massa específica aparente seca e umidade descritas para o corpo do aterro, e atendendo ao preconizado no projeto de engenharia. (Grifei) .
170. Dessa maneira, um aterro confinado pode ser ilustrado pela foto a seguir:
[Vide Figura 4 e Figura 5 no documento original]
171. Tratam-se de aterros nos quais é impossível um rolo pé de carneiro ou outro equipamento usual de grande porte para compactação acessar para realizar o serviço, o que demanda que operários, utilizando sapos mecânicos, realizem compactação semi-manual.
172. Como mostram o conceito da norma e as figuras, aterro confinado não tem correlação com o fato de o equipamento de carga e descarga do material não poder acessar diretamente o local. O fato essencial para definir a condição de um aterro como confinado ou não é a possibilidade uso de equipamentos mecânicos de compactação (rolo pé de carneiro, rolo tandem ou rolo pneumático) .
173. Por outro lado, as fotos tiradas em 1998 pela Secex/CE (cf. peça 11, p. 23-24) mostram que a obra em questão tinha a seguinte característica:
[Vide Figura 6 no documento original]
174. No caso concreto do estacionamento do Centro de Apoio ao Romeiro, não se identificam obstáculos à movimentação de equipamentos pesados de compactação, não há edificações que servissem de óbices às manobras do equipamento.
175. O fato de um aterro ser executado em um terreno definido e não em uma obra linear, como uma rodovia ou ferrovia, não o torna confinado, como visto. O ponto fulcral que define um aterro como confinado ou não é a impossibilidade de acesso do equipamento de compactação.
176. Outra alegação improcedente da recorrente é a questão da suposta impossibilidade de utilizar o terreno a ser aterrado como ponto de descarga do material de jazida para posterior lançamento. Esse fato, ainda que presumido como verdadeiro no caso concreto, o que se faz apenas para argumentar, também não permite a classificação do referido aterro como confinado.
177. Ademais, as fotos feitas no momento da execução das obras que constam da peça 19, p. 16-18, mostram o amplo espaço de manobras disponível no terreno:
[Vide Figura 7 e Figura 8 no documento original]
178. As figuras mostram o amplo espaço disponível para manobras. E mostram, ainda, a ausência de obstáculos para a utilização de equipamentos usuais de compactação, o que impossibilita a classificação do aterro executado no caso concreto como confinado.
179. Além disso, também é improvável que o terreno em tela não pudesse ser utilizado como ponto intermediário de descarga do material de jazida para posterior lançamento, conforme se pode ver da planta de locação do terreno constante da peça 17, p. 47.
[Vide Figura 9 no documento original]
180. A figura 9 associada à foto de satélite utilizada pela Secob em suas análises (peça 36, p. 25) deixam claro dois fatos: (i) o terreno possuía largura aproximada de 400 m, o que torna fácil a execução de manobras de equipamentos de compactação; (ii) o ponto de carga e descarga de material situava-se no meio do terreno, para posterior espalhamento e compactação e não em locais diferentes como alega a recorrente.
181. Um exercício matemático simples evidencia como o próprio terreno do caso concreto serviu de local de carga e descarga de material. Um caminhão truck basculante transporta, em média, 9 m³ (considerando uma perda de 10% de capacidade nominal de carga do equipamento - fator de carga do Sicro 2) . Um montículo de 9 m³ após descarga do caminhão ocupa uma área de cerca de 18 m², considerando que forme um sólido de geometria ideal de um cone, de altura de 1,5 m. Como a área total do estacionamento é de 81.300 m², seria possível descarregar mais de 4500 caminhões (81300/18) .
182. Em relação à alegação de que as frentes de trabalho no aterro do caso concreto são interdependentes e sucessivas, e não simultâneas, cabe esclarecer que, num aterro rodoviário livre, isso também ocorre. A camada de aterro posterior somente poderá ser lançada e compactada após a camada anterior estar devidamente executada, como comprova o subitem 5.3 da norma DNIT 108/2009-ES.
183. Ademais, o fato de as frentes de trabalho serem sucessivas não permite que se classifique o aterro como confinado, conforme já exposto.
184. Por fim, no tocante à alegação de que o transporte do material se deu por vias urbanas, observa-se que a recorrente não quantifica, nem traz estudo algum de qual o impacto financeiro dessa alegação. Não há qualquer medição de velocidades de transporte nas vias em questão do momento da execução da obra. As alegações são, portanto, genéricas e desprovidas de evidências.
185. Passados mais de 20 anos da execução da obra, é impossível efetuar estudo técnico nessa linha.
1.29. Não merece acolhimento argumento que invoca suposta execução de serviços "não previstos na planilha da obra" e, por isso, conforme alega a recorrente, não pagos, o que, segundo a tese, geraria crédito em seu favor a ser abatido do débito. Primeiro, a Lei 8.666/1993 veda contrato verbal, como regra, sendo permitido em hipótese excepcionalíssima que não se amolda ao caso - pequenas compras de pronto pagamento (art. 60) . Ao constatar, como alega, serviços cuja necessidade se impunha à época e não estavam previstos em contrato, a recorrente deveria ter formalizado a situação à Administração e pleiteado o necessário termo aditivo ao instrumento (procedimento necessariamente formal e documentado) . Se não o fez, executou-os por sua conta e risco pois, a rigor, a Administração não os contratou ou autorizou. Ademais, não traz nenhuma prova dos alegados serviços prestados à Administração municipal vinte e seis anos atrás e sequer os valores que, hipoteticamente, seriam aptos a remunerá-los. Portanto, a invocação de suposto crédito em seu favor (contra a Administração municipal) estaciona no campo das meras alegações. E mais, ainda que houvesse sido cabalmente demonstrado nos autos, não vincularia a União posto que para os fins da aventada compensação sugerida pela recorrente, teoricamente, teriam sido contratadas informalmente entre a ela e o Município de Juazeiro do Norte/CE, em (suposto) benefício deste ente subnacional e sem autorização do órgão concedente da União.
1.29.1. Ademais, cogitar da execução de significativos quantitativos de serviços "por fora" da planilha contratual - só agora reclamados - e sem respaldo em nenhum elemento trazido aos autos poderia facilmente assumir sentido contrário ao pretendido pela recorrente, pois apenas tende a reforçar a percepção da equipe de auditoria, reiterada por unidades técnicas especializadas do TCU ao longo da tramitação processual, de que os serviços formalmente contratados (objeto auditado) estavam sendo pagos em valores acima do mercado, capazes de remunerar aqueles formalmente contratados e outros não contratados (supostamente executados "por fora" da planilha pactuada) . Raciocinar diferente implicaria admitir a inverossímil tese de que a empresa se submeteu voluntariamente a prática que lhe resultaria prejuízo evidente (executar graciosamente serviços desvinculados de qualquer remuneração) . Não há elementos nestes autos que respaldem minimamente referida situação heterodoxa como base para hipotética compensação de valores entre a recorrente e a União ou hipotético enriquecimento sem causa do ente nacional.
1.30. Por fim, deve ser refutada a tese agitada insistentemente pela recorrente quanto a suposta necessidade de se contratar "de comum acordo" uma "entidade de renome" para escrutinar o trabalho de fiscalização das unidades técnicas do TCU por meio de perícias e até auditoria independente. Não há espaço para considerar tais hipóteses. O TCU possui atribuição constitucional e legal de auditar todo e qualquer ato que implique despesa pública custeada com recursos da União, moldura jurídica conhecida de todos quantos acorrem voluntariamente a certames públicos e firmam contratos financiados pelo Tesouro Nacional (CF/1988, art. 71 c/c Lei 8.443/1992, arts. 1º, 5º e 41) . Não custa repisar: para desenvolver seu encargo constitucional, o Tribunal é dotado de estrutura administrativa (unidades técnicas) integrada por auditores de qualificação técnica (variadas especializações na área de engenharia/afins) e independência funcional reconhecidas pela comunidade jurisdicionada, não cabendo cogitar de validação desses trabalhos técnicos e julgamentos de seus colegiados por outras entidades no âmbito do próprio processo administrativo conduzido pelo Tribunal (Lei 8.443/1992, arts. 41, 86 e 87) . Em todo caso, restará sempre legítima a via judicial para aqueles que vislumbrem violação a direito seu em razão da atuação do Tribunal (administrativa) , opção obviamente restrita ao gerenciamento privado da recorrente, não havendo o que o TCU prover a esse respeito (CF/1988, art. 5º, XXXV) . 
1.30.1. Também não cabe ao Tribunal determinar a realização de perícia no interesse da parte. Esta deve trazer aos autos os elementos que entender úteis a sua defesa, como, de fato, o fez a nestes autos por meio de laudos particulares. Também poderia, por sua conta e risco, a qualquer momento, valer-se da produção (antecipada) da prova no âmbito judicial (CPC, arts. 381 e seguintes e art. 472) e trazê-la por empréstimo a estes autos para irradiar mais forte convencimento ao e. Colegiado julgador. Nesse sentido, não custa rever a posição do TCU reiterada em numerosos precedentes, dentre os quais citam-se os seguintes (enunciados da Diretoria de Jurisprudência/TCU) :
Não cabe ao TCU determinar, a pedido do responsável, a realização de diligência, perícia ou inspeção para a obtenção de provas, uma vez que constitui obrigação da parte apresentar os elementos que entender necessários para a sua defesa. (Acórdão 2805/2017-TCU-Primeira Câmara, Rel. Min. VITAL DO RÊGO) .
O processo de controle externo, disciplinado pela Lei 8.443/1992 e pelo Regimento Interno do TCU, não prevê ao Tribunal competência para determinar a realização de perícia para a obtenção de provas. É da iniciativa do responsável trazer aos autos as provas de sua defesa, prescindindo de autorização do Tribunal para tanto. (Acórdão 2262/2015-TCU-Plenário, Rel. Min. BENJAMIN ZYMLER) .
Dos pressupostos de natureza financeira (atualização monetária, juros etc) capazes de alterar o cálculo de seu valor atualizado.
Na hipótese de manutenção do débito, formula tese subsidiária defendendo metodologia de cálculo do valor atualizado do débito diversa da utilizada pelo TCU, o que faz com base nos seguintes argumentos:
i) sustenta que "ficou estabelecido nos Acórdãos 1603/2011 e 1247/2012, ambos do Plenário do TCU, que as decisões condenatórias cujos processos estejam tramitando internamente no TCU sejam atualizados monetariamente e acrescidos de juros de mora até a data de 31/7/2011 e que, a partir dessa data, seja aplicada a taxa Selic a esses acórdãos condenatórios e aos que vierem a ser proferidos"; 
ii) acresce que "tendo o TCU adotado como correção até 31/7/2011 UFIR até 26/10/2000 e IPCA entre 27/10/2000 e 31/7/2011 e juros de mora de 1% até 31/7/2011 e optado pela aplicação da SELIC a partir de 1/8/2011, índice que já contempla juros de mora e correção, resta evidente o erro no que tange à atualização monetária do débito imputado, o qual, em 13/4/2010 era de R$ 2.031.153,68, e em 18/6/2019, já alcança o absurdo montante de R$ 31.738.154,69, conforme planilha de evolução anexa, juntada à Execução 22206-70.2019.4.01.3300 em trâmite na 20ª Vara Federal da Seção Judiciária de Salvador"; sustenta, com base no parecer juntado, que o valor correto atualizado seria de R$ 13.849.954,96;
iii) alega que o TCU, "por conveniência e oportunidade" teria adotado a Selic a partir de 8/2011 "em detrimento da Lei 10.522/2002 (arts. 29 e 30) ;
iv) "requer que se o débito for mantido e sendo anterior a dez/1994, sofram incidência da SELIC a partir de 1/1997, e consequentemente seja reconhecida a improcedência do montante de R$17.888.1999,73 (= 31.738.154,69 - R$13.849.954,96) ";
v) à peça 245 consta Parecer do Sr. Sérgio Henrique Andrade Novais, qualificado como administrador de empresas (CRA 5866) , especialista em Perícia Técnica Econômica e Financeira, de onde se extraem as seguintes considerações/conclusões, em síntese:
v.1) identifica as seguintes premissas do cálculo de atualização empreendido pelo TCU no caso, definidas por meio dos acórdãos 1603/2011 e 1247/2012, ambos do Plenário e que estariam refletidas no sistema informatizado mantido pelo Tribunal (Sistema Débito) :
a) aplicação da Unidade Fiscal de Referência (UFIR) mais juros de mora (1%/mês - simples) até 26/10/2000;
b) aplicação do Índice de Preços ao Consumidor Amplo (IPCA) mais juros de mora (1%/mês - simples) entre 27/10/2000 e 31/7/2011; e
c) aplicação da Taxa Selic (que já embutiria correção mais juros de mora) a partir de 1/8/2011;
v.2) após transcrever trechos dos acórdãos mencionados e respectivos votos, conclui: "fica claro que o TCU resolveu adotar a SELIC, taxa de juros legalmente estabelecida pelo nosso Código Civil, apenas a partir de agosto de 2011, sendo essa data escolhida por conveniência e não a partir da vigência da norma em questão";
v.3) sustenta que "o TCU acordou pela utilização da SELIC em seus créditos com base na Lei 10.522/2002 e a referida lei determina a aplicação da Selic a partir de 1/1/1997, mas o TCU utiliza a Selic a partir de 1/8/2011, simplesmente por que seu acórdão foi gerado tardiamente, em 2011; invoca aplicação doa arts. 29 e 30, da Lei 10.522/2009;
v.4) sustenta que "um acórdão do TCU não tem força de lei e não pode passar por cima da lei, mas é o que ocorreu no caso em tela" e conclui que "os cálculos do TCU estão em desacordo com a decisão proferida e legislação pertinente";
v.5) na hipótese de este ser mantido, apresenta metodologia de cálculo que reputa correta para a atualização do valor, com base nas seguintes premissas, verbis:
¿ utilização da UFIR e juros de mora de 1,0% am até dez/96;
¿ a partir de 1/1/1997 aplicação da SELIC, com as seguintes ressalvas:
- Como a SELIC já contempla juros e correção, não será cumulada com outro indexador de juros e correção, evitando-se assim o bis in idem, tal como procedeu o próprio TCU em seus cálculos, quando utilizou a SELIC.
- A SELIC é aplicada apenas sobre o valor corrigido pela UFIR. Os juros calculados até dez/96 sofrem atualização monetária pelo IPCA. A não aplicação de SELIC sobre juros é para se evitar o anatocismo (juros sobre juros, tal como procedeu o próprio TCU em seus cálculos, quando utilizou a SELIC) .
- A SELIC é calculada de forma simples, não capitalizada, para se evitar o anatocismo, pois a mesma SELIC já contempla juros e correção e a capitalização da SELIC implicaria em capitalização dos juros. Ressalta-se que a RECEITA FEDERAL cobra a SELIC de forma simples, o Conselho de Justiça Federal, no Manual de cálculos da Justiça Federal determina a aplicação da SELIC de forma simples.
v.6) a partir da aplicação das premissas acima, detalha os cálculos em planilhas e conclui que, caso seja mantido o débito, "o valor devido para pagamento até 31/12/2019, considerando a decisão e a legislação pertinente, perfaz o total de R$ 13.849.954,96"; e acrescenta recomendando "a análise de viabilidade de aplicação do artigo 940 do Código Civil, que se for possível, torna a PLANURB Credora e não devedora", apresentando como resultado um crédito de R$ 4.038.244,76 em favor da recorrente.
Análise
O recurso de revisão em apreço não veicula elementos capazes de ensejar alteração da decisão recorrida quanto ao ponto neste âmbito administrativo de controle externo.
1.31. No portal do Tribunal na internet consta a seguinte descrição (, acesso em 23/5/2020) :
Sistema Atualização de Débito
O Tribunal de Contas da União adota, para fins de atualização de débitos em que haja incidência de juros de mora, a Taxa Selic - Sistema Especial de Liquidação e de Custódia. Esse entendimento está firmado por meio do Acórdão nº 1.603 - TCU - Plenário, de 15/06/2011, com nova redação dada pelo Acórdão 1247/2012-TCU-Plenário, de 23/05/2012.
Débitos anteriores a 31/07/2011 devem ser atualizados monetariamente até essa data pelo Índice de Preços ao Consumidor Amplo - IPCA, acrescido dos juros simples de mora de 1% ao mês. A partir de 01/08/2011, todos os débitos devem ser atualizados exclusivamente com base na taxa Selic. O histórico da taxa Selic pode ser consultado na página do Banco Central.
O sistema possibilita atualização monetária de débitos em conformidade com as duas sistemáticas de cálculo a ainda agrega rapidez e eficiência à atividade de controle. Em uma única tela, é possível realizar todas as operações necessárias, salvar os dados ou recuperar as informações para nova atualização, bem como gerar os demonstrativos em vários formatos.
Em 29 de novembro de 2013 o sistema foi aprimorado para melhor compatibilizá-lo com a metodologia adotada pelos demais órgãos da Administração Pública Federal. Nesse sentido, passou a utilizar a taxa Selic mensal em substituição à taxa Selic diária.
1.32. Lê-se no respectivo Manual do Sistema Débito, disponível naquele mesmo endereço eletrônico:
Alteração na Metodologia de Cálculo:
O Tribunal de Contas da União, através do Acórdão Nº 1.603 - TCU - Plenário, de 15/06/2011, com nova redação dada pelo Acórdão 1247/2012-TCU-Plenário, de 23/05/2012, firmou entendimento que altera o cálculo da atualização de débitos, nos casos em que deve incidir juros de mora.
Até a data de 31/7/2011, os débitos continuam a ser calculados com atualização monetária do Índice de Preços ao Consumidor Amplo - IPCA, acrescido dos Juros simples de Mora de 1% ao mês. A partir de 01/08/2011, entretanto, esses débitos serão atualizados exclusivamente através da taxa SELIC - Sistema Especial de Liquidação e de Custódia.
O histórico da SELIC mensal pode ser consultado na página respectiva do Banco Central: http://www.bcb.gov.br/?SELICMES.
O Sistema Débito adotou a seguinte metodologia de cálculo, nos casos em que se utiliza a taxa SELIC mensal:
1) Primeiramente, calcula-se o débito apurado até 31/7/2011, atualizado pelo IPCA, acrescido dos juros de mora de 1% ao mês até a mesma data.
2) Apenas o principal apurado em 31/7/2011 é utilizado como base de cálculo das atualizações pela Taxa SELIC mensal, a partir de 1/8/2011.
3) Os juros apurados até a data de 31/7/2011 são atualizados monetariamente pela variação do IPCA.
4) A partir de 1/8/2011, a variação calculada pela SELIC dá-se na forma de capitalização simples, ou seja, pela soma aritmética dos valores mensais da SELIC, adicionando-se 1% no último mês de atualização.
5) Os pagamentos são deduzidos, primeiramente, dos juros de mora calculados até a data de 31/7/2011, atualizados pelo IPCA até a data do pagamento.
¿ Se o pagamento for inferior aos juros calculados na forma do item 5, o saldo dos juros de mora permanece sendo atualizado pelo IPCA.
¿ Se o pagamento for superior aos juros calculados na forma do item 5, o saldo remanescente será utilizado para pagamento da variação da SELIC apurada até aquele mês.
¿ Se o pagamento for suficiente para cobrir tanto os juros de mora do item 5 como a variação da SELIC, então o saldo será utilizado para abatimento do principal apurado até 31/7/2011.
6) O total geral será apurado pela soma do principal atualizado até 31/7/2011, adicionado da variação da SELIC no período, na forma do item 4, e dos juros de mora calculados na forma do item 5.
1.33. Cumpre anotar, primeiramente, que os acórdãos 1603/2011 e 1247/2012, ambos do Plenário/TCU, foram proferidos como resposta a consulta formulada pela Advocacia-Geral da União (AGU) e, por isso, diferentemente do que parece entender a recorrente, possui caráter normativo e vinculante para toda a Administração Federal por expressa delegação normativa expressamente concedida pelo Congresso Nacional (Lei 8.443/1992, art. 1º, XVII, § 2º c/c RI/TCU, arts. 264 e 265) , versão corroborada pelo STF ao admitir controle concentrado de constitucionalidade contra tais decisões (ADI 1691 MC, Rel. Min. MOREIRA ALVES, Tribunal Pleno, DJ 28/11/1997) . As decisões foram prolatadas após aprofundado debate sobre o contexto normativo ora invocado pela recorrente entre AGU, Ministério Público junto ao TCU (MP/TCU) e Consultoria Jurídica do TCU, lapidada afinal com os aprimoramentos do Acórdão 1247/2012-TCU-Plenário, que apreciou embargos de declaração opostos tanto pelo Ministério Público/TCU como pela AGU e não foram objeto de outras impugnações quanto a esse específico aspecto. Portanto, ao se estabilizar neste âmbito administrativo, o prejulgamento da tese ali esposada incorporou-se ao ordenamento jurídico como norma válida aplicável à administração da União e, nessa condição, permanece perfeitamente eficaz na seara de atuação do TCU ("matéria de sua competência") . Não se percebe alteração relevante no quadro legislativo sobre o qual se erigiu, por isso torna-se dificultoso identificar fundamento material para intentar modificação ou afastar a aplicação daquele modelo ali consignado em caráter abstrato/normativo. Menos ainda nos limites de um recurso de revisão em processo de tomada de contas especial, por essência restrito a apurar responsabilidades de índole eminentemente subjetivas, vinculadas a determinadas circunstâncias concretas.
1.34. Por essas razões os critérios de atualização monetária e incidência de juros de mora aplicados pelo TCU segundo entendimento firmado nos referidos acórdãos 1603/2011 e1247/2012, ambos do Plenário (em resposta a consulta) , são desde então aplicados em centenas de processos julgados semanalmente pela Corte sem sofrer combate visível ou efetivo da ampla comunidade jurisdicionada impactada (aí incluídas unidades administrativas dos poderes Legislativo e Judiciário e do Ministério Público da União e incontáveis pessoas físicas e jurídicas condenadas em débito e/ou multa) . Referidos critérios tem sido respaldados em numerosos precedentes posteriores àqueles, conforme ilustram os seguintes (enunciados da Diretoria de Jurisprudência/TCU) :
Os débitos anteriores a 31/7/2011 devem ser atualizados monetariamente até essa data pelo Índice de Preços ao Consumidor Amplo (IPCA) , acrescido de juros simples de mora de 1% ao mês; e, a partir de 1/8/2011, todos os débitos devem ser atualizados exclusivamente com base na Taxa Selic. (Acórdão 702/2017-TCU-Primeira Câmara | Relator: AUGUSTO SHERMAN) .
Até 31/7/2011, os débitos atribuídos pelo TCU devem ser atualizados monetariamente pelo Índice de Preços ao Consumidor Amplo (IPCA) e acrescidos de juros simples de mora de 1% ao mês. A partir dessa data, aos débitos imputados deve ser aplicada a taxa Selic, que comporta juros e correção monetária. As dívidas oriundas de multas ou de débitos em que se reconhece a boa-fé do responsável, enquanto os processos estiverem tramitando no Tribunal, devem ser atualizadas monetariamente pelo IPCA, independentemente da data de ocorrência, uma vez que para estas dívidas não há previsão (arts. 12, § 2º, e 59 da Lei 8.443/1992) de incidência de juros de mora. (Acórdão 11564/2018-TCU-Primeira Câmara | Relator: MARCOS BEMQUERER) .
Os valores de débitos apurados em processos de controle externo anteriormente a 31/7/2011 devem ser atualizados monetariamente, até essa data, pelo Índice de Preços ao Consumidor Amplo (IPCA) e acrescidos de juros simples de mora de 1% ao mês; a partir de 1/8/2011, inclusive, os valores devem ser atualizados exclusivamente com base na taxa Selic. (Acórdão 44/2013-TCU-Plenário | Relator: AUGUSTO SHERMAN) .
1.35. Por fim, modelos determinados pelo Conselho Nacional de Justiça (CNJ) são dirigidos aos órgãos do Poder Judiciário, no exercício de sua função jurisdicional, e não vinculam o TCU como órgão de controle externo na esfera administrativa. Assim, caso a recorrente tenha convicção da solidez jurídica da aventada tese ora examinada, poderia, hipoteticamente e conforme sua conveniência, alegar eventual excesso na cobrança da dívida naquele âmbito judicial, pois assim lhe permitiria a norma processual (p. ex. CPC, art. 917, III e VI) . A propósito, apenas para registro, consulta ao portal da Justiça Federal na internet (nesta data) revela que a recorrente ainda não teria sido validamente citada na ação de execução em trâmite na Justiça Federal fundada no acórdão recorrido (autos 22206-70.2019.4.01.3300 - Seção Judiciária da Bahia) , conforme despacho daquele Juízo de 4/2/2020 e andamento processual disponível na referida consulta, estando, portanto, francamente aberto o campo para defesa naquela instância.
CONCLUSÃO
Das análises anteriores, ante os elementos constantes destes autos, o contexto normativo e as diretrizes jurisprudenciais aplicáveis ao caso, conclui-se:
I) não haver fundamentos para reconhecer violação aos princípios do devido processo legal e da isonomia nem para considerar as contas iliquidáveis;
II) não haver fundamentos para reconhecer a prescrição da pretensão punitiva do TCU, segundo os critérios do Acórdão 1441/2016-TCU-Plenário;
III) não haver fundamentos para reconhecer a prescrição da pretensão de ressarcimento ao erário decorrente do débito imputado nesta seara administrativa;
IV) não haver fundamentos de natureza técnica (engenharia) capazes de alterar o valor histórico (original) do débito até aqui apurado nestes autos; e
V) não haver fundamentos de natureza financeira (atualização monetária, juros etc) aptos a fundamentar alteração da metodologia de cálculo do valor atualizado do referido débito, efetuado na forma dos acórdãos 1603/2011 e 1247/2012, ambos do Plenário do TCU.
PROPOSTA DE ENCAMINHAMENTO
Ante o exposto, com fundamento no art. 35, da Lei 8.443/1992, submetem-se os autos às instâncias subsequentes, com a seguinte proposta de encaminhamento:
	a) conhecer do recurso de revisão interposto por Planurb Planejamento e Construções Ltda. (CNPJ: 14.312.169/0001-91) por meio das peças 239-245 e, no mérito, negar-lhe provimento;
	b) dar conhecimento da deliberação que vier a ser proferida à embargante e aos órgãos/entidades interessados, ressaltando-se que o relatório e o voto que a acompanharem podem ser consultados no endereço www.tcu.gov.br/acordaos, no dia seguinte ao de sua oficialização.

Wagner Cerqueira Nunes, Angelo Longo Ferraro (37.922/OAB-DF) e outros, representando Manoel Salviano Sobrinho; Patrícia Guercio Teixeira Delage (90.459/OAB-MG), Érlon André de Matos (103096/OAB-MG) e outros, representando Planurb Planejamento e Construções Ltda.

Subprocurador-Geral Paulo Soares Bugarin.

Tomada de Contas Especial. Convênio. Obra. Sobrepreço e Superfaturamento. Irregularidade das contas dos responsáveis. Multa. Débito. Recursos de reconsideração. Conhecimento. Provimento ao recurso do gestor à época dos fatos. Não provimento do recurso da empresa. Recurso de Revisão. NÃo Conhecimento.

TOMADA DE CONTAS ESPECIAL (TCE)

Secretaria de Recursos (Serur); Secretaria de Controle Externo de Tomada de Contas Especial (SecexTCE).

Trata-se de recurso de revisão interposto por Planurb Planejamento e Construções Ltda. contra o Acórdão 168/2019-TCU-Primeira Câmara, que conheceu e negou provimento ao recurso de reconsideração interposto pela recorrente contra o Acórdão 1853/2010-TCU-Primeira Câmara.
	A decisão originária julgou irregulares as contas da recorrente, imputando-lhe débito, em regime de solidariedade com Manoel Salviano Sobrinho, ex-prefeito de Juazeiro do Norte/CE, no valor de R$ 2.031.153-68 (data-base 22/12/1994) , e multa individual de R$ 100.000,00, em razão de sobrepreço e consequente superfaturamento nas obras do Centro de Apoio ao Romeiro (CAR) do Município. 
	O acórdão recorrido deu provimento ao recurso de reconsideração do ex-prefeito, julgando suas contas regulares, e manteve a condenação da Planurb. 
	A recorrente alega violação aos princípios do devido processo legal e da isonomia e requer que as contas sejam consideradas iliquidáveis. Argui, ainda, prescrição da pretensão de ressarcimento ao Erário, bem como a presença de documentos sobre aspectos de engenharia e erro de cálculo.
	A Secretaria de Recursos e o MPTCU se manifestaram por conhecer e negar provimento aos pedidos da empresa recorrente.
	Feito esse breve resumo, passo a decidir.
	Em preliminar exame de admissibilidade, conheci do recurso em razão de alegados documentos novos e da ocorrência de erro de cálculo. 
	Ao analisar os documentos de forma aprofundada, verifico não estarem presentes os requisitos necessários para fundamentar o recurso de revisão.
	Essa espécie recursal possui índole similar à ação rescisória e objetiva a desconstituição da coisa julgada administrativa, o que somente é possível se verificada a presença de alguns dos requisitos específicos de admissibilidade contidos no art. 35 da Lei 8.443/1992, não se prestando tal espécie recursal para a simples rediscussão do mérito processual.
	Documentos novos, de acordo com o artigo 485 do Código de Processo Civil, são aqueles que já existiam à época do acórdão recorrido, mas ainda não apreciados pelo Tribunal, pelo fato de serem ignorados pelo interessado ou de impossível obtenção à época. 
	Conjugando o CPC com o artigo 35, III, da Lei nº 8.443/92 e considerando o fato de os processos do Tribunal serem regidos pelo princípio da verdade material, a jurisprudência vigente é no sentido de aceitar documentos produzidos posteriormente, desde que sejam capazes de alterar o juízo adotado.
	Nos termos dos Acórdãos 1.187/2009 e 3.251/2012, ambos do Plenário, documento que possui eficácia sobre a prova produzida é aquele que, se tivesse sido juntado aos autos anteriormente, poderia ter gerado pronunciamento favorável ao recorrente. 
	A peça deve ser decisiva ao deslinde da questão, devendo ser rechaçada, de pronto, qualquer tentativa de apresentação de documento apenas como pretexto para ensejar a rediscussão do mérito com base nas mesmas provas.
	No presente caso, o recorrente apresentou como documentos novos parecer de engenharia FB-PAR.2019-1001, da lavra do engenheiro da empresa FORTE BAHIA e laudo pericial elaborado por Sérgio Henrique Andrade Novais, sobre erro de cálculo ocasionado por suposta ilegalidade da metodologia de atualização utilizada pelo Tribunal. 
	Os dois documentos foram produzidos em 2019, sob demanda do recorrente.
	Também foram apontados como documentos novos as recentes decisões do Supremo Tribunal Federal sobre a prescrição da pretensão de ressarcimento ao Erário. 
	Como ressaltado pela Serur, o parecer de engenharia protocolado, em sua maior parte, repete e reafirma teses devidamente enfrentadas nas fases processuais anteriores. 
	Existem argumentos ainda não tratados, relativos à validade da média de preços das propostas obtidas na licitação; à inadequação do método utilizado pelo Tribunal para deflacionar os valores dos serviços; à possibilidade de cálculo do custo do serviço escavação, carga e transporte a partir do valor de outro item existente na planilha do contrato (transporte local) ; ao método de cálculo do volume de terraplanagem executado; e, à execução de serviços não previstos no contrato e sem pagamento.
	Trata-se se argumentos e não de documentos que demonstrem fatos que cabalmente alterariam o julgamento realizado. 
	Além de esses argumentos terem sido devidamente rechaçados pela Serur e pelo MPTCU, poderiam ter sido utilizados nas fases processuais anteriores. Aceitá-los no recurso de revisão seria autorizar o direito de demandar a rescisão com base na incúria de quem não utiliza devidamente as oportunidades que a lei lhe oferece.
	Portanto, concluo que o parecer de engenharia visa rediscutir o mérito dos autos e não pode ser aceito como documento novo, nos termos do artigo 35 da Lei 8.443/1992. 
	A alegação de erro de cálculo está fundada em parecer sobre suposta ilegalidade da metodologia de atualização do débito utilizada pelo Tribunal, mais especificamente quanto à data de incidência da taxa básica de juros Selic.
	Em suma, argui que o TCU adota a taxa a partir de agosto de 2011 em detrimento da Lei 10.522/2002, que estabelece sua incidência a partir de janeiro de 1997. 
	O responsável não aponta erro de cálculo, por exemplo, quanto ao correto valor das parcelas, das datas de referência ou a adoção de índices que não correspondem ao período tratado. Busca discutir o mérito de metodologia utilizada há muito tempo e amplamente divulgada à época da tramitação dos autos, antes do julgamento do processo. Ressalto que o ofício de citação informava a forma de cálculo e atualização dos valores imputados. 
	A fim de não restar qualquer dúvida, registro que não procede a suscitada ilegalidade. 
	Tendo em vista alteração promovida nessa norma pela Lei 11.941/2009, consubstanciada no tratamento dos créditos das autarquias e fundações públicas federais (artigo 37-A) , a Advocacia-Geral da União formulou consulta sobre a possibilidade de aplicação da Selic aos débitos imputados pelo Tribunal, visando uniformização de procedimentos na Administração Pública Federal e aumento da eficiência das atividades de cobrança.
	Em resposta, foram prolatados os Acórdãos 1603/2011 e 1247/2012, ambos do Plenário, mediante os quais o Tribunal considerou plausível o entendimento de que a taxa Selic deve ser aplicada aos créditos oriundos de seus acórdãos, com fundamento em suas prerrogativas constitucionais e constantes da Lei 8.443/1992.
	A decisão frisou que:
No entanto, é importante registrar, desde logo, que essa alteração não decorre de ilegalidade constatada no procedimento até agora utilizado pelo TCU. Na verdade, objetiva unicamente uniformizar procedimento adotado na administração pública federal. (...) 
	Não é demais informar que resposta à consulta possui caráter normativo e vinculante, conforme o artigo 1º, XVII, § 2º da Lei 8.443/1992 e que desde a prolação dos acórdãos citados, a metodologia atacada pelo recorrente vem sendo pacificamente aplicada em inúmeros processos de controle externo, o que reforça o entendimento pela sua legalidade.
	Dessa forma, o parecer financeiro também não atende aos requisitos estabelecidos pelo art. 35 da Lei nº 8.443/92. 
	No que se refere à prescrição da pretensão ressarcitória, o Tribunal, mediante Acórdão 3084/2020-TCU-Plenário consignou que a superveniência do entendimento do STF acerca da prescrição da pretensão de ressarcimento ao Erário com base em decisão de tribunal de contas (RE 636.886) não deve ser admitida como documento novo para fins de conhecimento de recurso de revisão. 
	Documento novo com eficácia sobre a prova produzida é aquele que se relaciona com fatos que integraram as razões adotadas pelo TCU em sua decisão, com potencial de gerar pronunciamento favorável ao recorrente, o que não é o caso de deliberação do STF que inexistia quando da decisão do Tribunal.
	Quanto a este ponto, ainda registro que, até o momento, não foi exarada, pelo Supremo Tribunal Federal, decisão com repercussão geral acerca do tema em processos de controle externo. 
	Embora a questão tratada pelo RE 636.886/AL (tema 899 da repercussão geral) , frequentemente suscitado pelos responsáveis, refira-se à fase posterior à formação do título executivo, o TCU iniciou discussões sobre as premissas da prescritibilidade e eventual mudança de entendimento no TC Processo 000.006/2017-3. 
	Até o julgamento de tal processo, em homenagem ao princípio do Colegiado, aplico ao presente caso a jurisprudência pacífica desta Corte sobre a imprescritibilidade do dano ao Erário.
	Os demais argumentos apresentados claramente não se enquadram nos condicionantes previstos no artigo 35 da Lei 8.443/1992. 
	Por todo o exposto, não é possível concluir pela existência de elementos novos com eficácia sobre a prova produzida nos autos e o recurso de revisão não merece ser conhecido.
	Feitas essas considerações, voto para que o Tribunal adote a minuta de acordão que submeto à apreciação do Colegiado.
TCU, Sala das Sessões, em 25 de maio de 2022.
WALTON ALENCAR RODRIGUES 
Relator